---
title: "Probabilidad y Variables Aleatorias con R"
subtitle: "Tema II (Parte II) — La Distribución Normal, Modelos Discretos y Aproximaciones"
author:
  - name: "Miguel Angel Luque-Fernández"
    affiliation: "Dpto. Estadística e Investigación Operativa, Universidad de Granada"
    email: "mluquefe@ugr.es"
    url: "https://migariane.github.io"
date: "2026"
license: "CC BY 4.0"
format:
  revealjs:
    slide-number: c/t
    code-fold: true
    code-summary: "Mostrar código R"
    code-copy: true
    code-overflow: wrap
    fig-align: center
    fig-width: 8
    fig-height: 5.2
    lang: es
  pdf:
    include-in-header:
      text: |
        \newcommand{\E}{\mathbb{E}}
        \newcommand{\Var}{\operatorname{Var}}
        \newcommand{\Cov}{\operatorname{Cov}}
        \newcommand{\Corr}{\operatorname{Corr}}
        \newcommand{\SE}{\operatorname{SE}}
        \newcommand{\SD}{\operatorname{SD}}
        \newcommand{\indep}{\perp\!\!\!\perp}
execute:
  warning: false
  message: false
  echo: true
  eval: true
---

# Herramientas Computacionales para Distribuciones {.center}

::: {.connection}
**Conexión:** R dispone de funciones específicas para cada distribución de probabilidad. Aprender a usarlas correctamente es tan importante como entender la teoría.
:::


## `lower.tail` — La Opción Más Útil de las Funciones `p`

Todas las funciones `p` (acumuladas) tienen el argumento `lower.tail`:

::: {.columns}
::: {.column width="50%"}

**`lower.tail = TRUE` (por defecto):**  
- `pnorm(k)` = $P(X \leq k)$  
- `pbinom(k, n, p)` = $P(X \leq k)$  
- `ppois(k, lambda)` = $P(X \leq k)$  

Calcula el área **desde $-\infty$ hasta $k$**  

:::

::: {.column width="50%"}

**`lower.tail = FALSE`:**  
- `pnorm(k, lower.tail=FALSE)` = $P(X > k)$  
- `pbinom(k, n, p, lower.tail=FALSE)` = $P(X > k)$  
- `ppois(k, lambda, lower.tail=FALSE)` = $P(X > k)$  

Calcula el área **desde $k$ hasta $+\infty$**  

:::
:::

**Equivalencia fundamental:**
```{r}
n<-10; p<-0.5; k<-3
# Estas dos expresiones son EXACTAMENTE IGUALES:
pbinom(k, n, p, lower.tail=FALSE)  # P(X > 3)
1 - pbinom(k, n, p)                # 1 - P(X ≤ 3)
```

---

## `lower.tail` — Equivalencias y Precauciones

::: {.columns}
::: {.column width="50%"}
**Variables continuas (Normal, t, χ², F):**
```{r}
# P(X > 1.96) es IDÉNTICO a:
pnorm(1.96, lower.tail=FALSE)
1 - pnorm(1.96)
```
:::

::: {.column width="50%"}
**Variables discretas (Binomial, Poisson):**
```{r}
# ¡CUIDADO! P(X > 3) ≠ P(X ≥ 3)
pbinom(3, 10, 0.5, lower.tail=FALSE)  # P(X > 3) = P(X ≥ 4)
1 - pbinom(4-1, 10, 0.5)              # P(X ≥ 4) = 1 - P(X ≤ 3)
```
:::
:::

| Quiero calcular... | Normal (continua) | Binomial/Poisson (discreta) |
|:------------------|:-----------------|:--------------------------|
| $P(X \leq k)$ | `pnorm(k)` | `pbinom(k, n, p)` / `ppois(k, λ)` |
| $P(X < k)$ | `pnorm(k)` (= $P(X \leq k)$) | `pbinom(k-1, n, p)` ⚠️ |
| $P(X > k)$ | `pnorm(k, lower.tail=FALSE)` | `pbinom(k, n, p, lower.tail=FALSE)` |
| $P(X \geq k)$ | `pnorm(k, lower.tail=FALSE)` (= $P(X > k)$) | `1 - pbinom(k-1, n, p)` ⚠️ |

::: {.callout-warning}
**Truco para estudiantes:** En variables **discretas** (Binomial, Poisson), $P(X < k) \neq P(X \leq k)$. La diferencia es $P(X=k)$. Usad `lower.tail=FALSE` para colas derechas y recordad restar 1 al límite para desigualdades estrictas.
:::

---

# La Distribución Normal y sus Aproximaciones {.center}

::: {.connection}
**Puente con T03 — Estimación:** La distribución Normal es la base del Teorema Central del Límite, que veremos en el Tema 3. Todo lo que aprendas aquí sobre `pnorm()`, `qnorm()` y Z-scores se usará para construir intervalos de confianza y contrastes de hipótesis.
:::

## Distribución Normal — Historia y contexto

::: {.columns}
::: {.column width="45%"}

**Carl Friedrich Gauss (1777–1855)** introdujo esta distribución estudiando errores de medición astronómica. Originalmente llamada **"campana de Gauss"**, hoy es la distribución más importante en estadística.

**¿Por qué es tan ubicua?** Por el **Teorema Central del Límite**: la suma de muchas variables independientes tiende a una Normal, sin importar su distribución original. Por eso aparece en biología, medicina, economía, física...

:::

::: {.column width="55%"}

```{r}
#| fig-height: 5
curve(dnorm(x, 0, 1), -4, 4, lwd=3, col="steelblue",
      main=expression(paste("Distribución Normal ", N(mu, sigma^2))),
      xlab="x", ylab=expression(f(x)))
# μ ± σ (68%)
x1<-seq(-1,1,0.01); polygon(c(x1,rev(x1)),c(dnorm(x1),rep(0,length(x1))),col=rgb(0,0,1,0.2),border=NA)
# μ ± 2σ (95%)
x2<-seq(-2,2,0.01); polygon(c(x2,rev(x2)),c(dnorm(x2),rep(0,length(x2))),col=rgb(0,0,1,0.1),border=NA)
abline(v=c(-2,-1,0,1,2), lty=c(3,2,1,2,3), col=c("grey","grey","red","grey","grey"))
text(0, 0.25, "68%", cex=1.2); text(0, 0.05, "95%", cex=1.2)
```

:::
:::

**La curva normal describe la distribución de errores y de fenómenos naturales donde muchas causas pequeñas se suman.** Hoy, en fisioterapia, modela: fuerza muscular, ROM articular, presión arterial, y prácticamente cualquier variable biológica continua.

## Distribución Normal — Fórmula y propiedades

::: {.callout-note}
$$f(x) = \frac{1}{\sigma\sqrt{2\pi}} \exp\left\{-\frac{(x-\mu)^2}{2\sigma^2}\right\}, \quad -\infty < x < \infty$$

- $\mu$ = media (centro de la campana), $\sigma$ = desviación típica (dispersión)
- $E(X) = \mu$, $\text{Var}(X) = \sigma^2$
- **Simetrica:** media = mediana = moda
- $\mu \pm \sigma$ contiene ≈ 68%, $\mu \pm 2\sigma$ contiene ≈ 95%, $\mu \pm 3\sigma$ contiene ≈ 99.7%
:::

**Ejemplo clínico:** Fuerza de prensión manual: $X \sim N(30, 8^2)$ kg

## Visualización de la distribución Normal

**Efecto de cambiar $\mu$ y $\sigma$ en la forma de la campana:**

```{r}
#| fig-height: 5
par(mfrow=c(1,2), mar=c(4,4,3,1))
# Cambiar μ
curve(dnorm(x, 0, 1), -5, 8, lwd=3, col="steelblue", ylab="Densidad",
      main=expression(paste("Cambiando ", mu, " (", sigma, "=1)")), xlab="x")
curve(dnorm(x, 2, 1), -5, 8, lwd=3, col="seagreen", add=TRUE)
curve(dnorm(x, 4, 1), -5, 8, lwd=3, col="darkgreen", add=TRUE)
abline(v=c(0,2,4), lty=2, col=c("steelblue","seagreen","darkgreen"))
legend("topright", c(expression(mu==0),expression(mu==2),expression(mu==4)),
       col=c("steelblue","coral","darkgreen"), lwd=3, bty="n")
# Cambiar σ
curve(dnorm(x, 0, 0.5), -5, 5, lwd=3, col="steelblue", ylab="",
      main=expression(paste("Cambiando ", sigma, " (", mu, "=0)")), xlab="x")
curve(dnorm(x, 0, 1), -5, 5, lwd=3, col="seagreen", add=TRUE)
curve(dnorm(x, 0, 2), -5, 5, lwd=3, col="darkgreen", add=TRUE)
legend("topright", c(expression(sigma==0.5),expression(sigma==1),expression(sigma==2)),
       col=c("steelblue","coral","darkgreen"), lwd=3, bty="n")
par(mfrow=c(1,1))
```

**$\mu$ desplaza, $\sigma$ ensancha. La Normal es simétrica: media = mediana = moda.**

## Estandarización — El concepto más importante

*La visualización comparativa de escalas originales vs. estandarizadas se muestra en la siguiente diapositiva.*


::: {.callout-important}
**Definición general:** La estandarización transforma cualquier variable para que tenga media 0 y varianza 1:

$$Z = \frac{X - E(X)}{\sqrt{\text{Var}(X)}} = \frac{X - \mu_X}{\sigma_X}$$

Si $X \sim N(\mu, \sigma^2)$, entonces $Z \sim N(0,1)$. La distribución $N(0,1)$ se llama **Normal estándar**.
:::

**Propiedades fundamentales de Z:**
- $E(Z) = 0$ y $\text{Var}(Z) = 1$ (siempre, para cualquier distribución)
- **Adimensional:** Z no tiene unidades → permite **comparar** variables completamente diferentes
- $Z = 2$ siempre significa "2 desviaciones estándar por encima de la media", sea cual sea la variable original

## ¿Por Qué es Fundamental la Estandarización?

1. **Permite usar una única tabla de probabilidades:** Sin estandarización, necesitaríamos infinitas tablas (una para cada combinación de $\mu$ y $\sigma$). Con Z, solo necesitamos la tabla de la $N(0,1)$.

2. **Hace comparables mediciones distintas:** ¿Qué es más extremo: una presión arterial de 150 mmHg o un IMC de 32 kg/m²? Los Z-scores responden: $z_{PA} = (150-120)/15 = 2.0$ vs $z_{IMC} = (32-25)/4 = 1.75$ → la PA es más extrema.

3. **Base de toda la inferencia:** Los intervalos de confianza y tests de hipótesis usan valores estandarizados ($z_{\alpha/2} = 1.96$, $t_{\alpha/2}$).

## Z-scores en la práctica clínica

**Tensión Arterial Sistólica:** $X \sim N(120, 15^2)$ mmHg

| Paciente | TA (mmHg) | $Z = \frac{X-120}{15}$ | Interpretación clínica |
|----------|:---------:|:---------------------:|------------------------|
| A | 120 | 0.0 | En la media poblacional |
| B | 135 | 1.0 | 1 DE por encima |
| C | 105 | −1.0 | 1 DE por debajo |
| D | 150 | **2.0** | 2 DE por encima → **HTA** |
| E | 90 | −2.0 | 2 DE por debajo → Hipotensión |

```{r}
cat("Paciente D: z =", round((150-120)/15,1),
    "→ P(Z > 2) =", round(pnorm(2, lower.tail=FALSE),4),
    "\nPaciente E: z =", round((90-120)/15,1),
    "→ P(Z < -2) =", round(pnorm(-2),4))
```

## Estandarización — Más ejemplos clínicos

**LDL-Colesterol:** $X \sim N(130, \sigma^2=40)$ mg/dL → $\sigma = \sqrt{40} \approx 6.32$

| Cálculo | Fórmula | Resultado |
|---------|---------|-----------|
| Paciente con LDL = 140 | $z = \frac{140-130}{6.32}$ | $z \approx 1.58$ |
| Percentil 90 | $x = 130 + z_{0.90} \times 6.32$ | $x \approx 130 + 1.28 \times 6.32 = 138.1$ |
| $P(LDL > 140)$ | $P(Z > 1.58)$ | $\approx 0.057$ (5.7%) |

**Glucemia en ayunas:** $X \sim N(100, 10^2)$ mg/dL

| Paciente | Glucemia | Z-score | Interpretación |
|----------|:-------:|:-------:|---------------|
| Normal | 90 | $z = -1.0$ | 1 DE bajo la media |
| Límite | 100 | $z = 0.0$ | En la media |
| Prediabetes | 120 | $z = 2.0$ | 2 DE arriba |
| Diabetes | 140 | $z = 4.0$ | Muy extremo ($P < 0.001$) |

```{r}
glucemias <- c(90, 100, 120, 140)
z_gluc <- (glucemias - 100) / 10
cat("Z-scores glucemia:", round(z_gluc, 2),
    "\nP(Z > 4) =", round(pnorm(4, lower.tail=FALSE), 6))
```

## Estandarización y cálculo de probabilidades

**La clave práctica:** Para calcular cualquier probabilidad Normal, convertimos a Z y usamos $N(0,1)$:

$$P(X \leq x) = P\left(Z \leq \frac{x - \mu}{\sigma}\right) = \Phi\left(\frac{x - \mu}{\sigma}\right)$$

```{r}
#| fig-height: 5
mu <- 30; sigma <- 8; x_obs <- 22
z_obs <- (x_obs - mu) / sigma

par(mfrow=c(1,2), mar=c(4,4,3,1))
# Escala original X ~ N(30, 8²)
curve(dnorm(x, mu, sigma), mu-24, mu+24, lwd=3, col="steelblue",
      main=expression(paste("Original: X ~ N(30, ", 8^2, ")")),
      xlab="Fuerza (kg)", ylab="f(x)")
abline(v=x_obs, col="darkgreen", lwd=2); text(x_obs, 0.04, "x=22", col="darkgreen", pos=4)

# Escala estandarizada Z ~ N(0,1)
curve(dnorm(x), -4, 4, lwd=3, col="seagreen",
      main="Estandarizada: Z ~ N(0,1)",
      xlab="Z", ylab=expression(phi(z)))
abline(v=z_obs, col="darkgreen", lwd=2); text(z_obs, 0.3, paste0("z=",z_obs), col="darkgreen", pos=4)
par(mfrow=c(1,1))

cat("X =", x_obs, "kg → Z =", round(z_obs,2),
    " P(X <", x_obs,") = P(Z <", round(z_obs,2),") =",
    round(pnorm(x_obs, mu, sigma), 4))
```

**El área a la izquierda de $x=22$ en la escala original es EXACTAMENTE igual al área a la izquierda de $z=-1$ en la escala estandarizada.**

## Normal — Fuerza de prensión manual

```{r}
#| fig-height: 5
mu <- 30; sigma <- 8
curve(dnorm(x, mu, sigma), mu-24, mu+24, col="steelblue", lwd=3,
      main="Fuerza de Prensión Manual — N(30, 8²) kg",
      xlab="Kilogramos", ylab="Densidad", cex.lab=1.2)
abline(v=c(mu-2*sigma, mu-sigma, mu, mu+sigma, mu+2*sigma),
       lty=c(3,3,2,3,3), lwd=c(1,1,2,1,1), col=c("grey","grey","red","grey","grey"))
text(mu, 0.052, "μ=30", col="darkgreen", font=2)
```

$$P(X < 22) = P\left(Z < \frac{22-30}{8}\right) = P(Z < -1) = 0.159$$
$$P(22 < X < 38) = P(-1 < Z < 1) = 0.683$$

```{r}
cat("P(X<22) =", round(pnorm(22, mu, sigma),3),
    "\nP(22<X<38) =", round(pnorm(38,mu,sigma)-pnorm(22,mu,sigma),3))
```

## Normal — Percentiles clave

**Los más usados en inferencia estadística:**

| Percentil | Z | Uso |
|-----------|-----|-----|
| 90% | 1.282 | IC 80% |
| 95% | 1.645 | Test unilateral |
| **97.5%** | **1.960** | **IC 95% bilateral** |
| 99% | 2.326 | IC 98% |
| 99.5% | 2.576 | IC 99% |

```{r}
#| fig-height: 5
curve(dnorm(x), -4, 4, col="steelblue", lwd=2,
      main="Z = ±1.96 deja 95% central",
      xlab="z", ylab=expression(varphi(z)))
abline(v=c(-1.96, 1.96), col="darkgreen", lty=2, lwd=2)
xr <- seq(1.96, 4, 0.01); yr <- dnorm(xr)
polygon(c(xr, rev(xr)), c(yr, rep(0,length(yr))), col=rgb(0,0.5,0.3,0.2), border=NA)
xl <- seq(-4, -1.96, 0.01); yl <- dnorm(xl)
polygon(c(xl, rev(xl)), c(yl, rep(0,length(yl))), col=rgb(0,0.5,0.3,0.2), border=NA)
text(c(-2.5, 0, 2.5), c(0.03, 0.25, 0.03), c("2.5%","95%","2.5%"), font=2)
```

```{r}
cat("Z para IC 95%:", round(qnorm(0.975), 3),
    "\nZ para IC 99%:", round(qnorm(0.995), 3))
```


*Un paciente tiene Z = −1.5 en fuerza de prensión y Z = +2.1 en IMC. ¿Cuál de las dos mediciones es más preocupante? ¿Por qué?*

---

# Modelos para Datos Discretos en Fisioterapia {.center}

::: {.connection}
**Conexión:** Muchos fenómenos en fisioterapia son conteos: número de pacientes que responden a un tratamiento, número de sesiones necesarias para alcanzar un objetivo funcional. Las distribuciones Binomial y Poisson modelan estos eventos discretos.
:::


## Distribución Binomial — Contexto histórico

**Jacob Bernoulli** (1654–1705) en su obra póstuma *Ars Conjectandi* (1713) estudió experimentos con dos resultados posibles (éxito/fracaso). Su sobrino **Daniel Bernoulli** aplicó estos modelos a la medicina.

**¿Por qué "Binomial"?** La fórmula usa el **coeficiente binomial** $\binom{n}{k} = \frac{n!}{k!(n-k)!}$, que cuenta el número de formas de elegir $k$ éxitos entre $n$ ensayos.

**En Fisioterapia:** La Binomial modela todo lo que consiste en contar **éxitos** en un número fijo de pacientes: ¿cuántos de 10 pacientes mejoran con una terapia? ¿cuántos de 20 tratamientos tienen éxito?

::: {.callout-tip}
**Para recordar:** Binomial = **nº fijo de ensayos** ($n$) + **probabilidad constante** ($p$) + **independencia** entre ensayos. Si tratamos 10 pacientes con la misma terapia y cada uno mejora o no independientemente → Binomial.
:::

## Distribución Binomial

::: {.callout-note}
$$P(X = k) = \binom{n}{k} p^k (1-p)^{n-k}, \quad k = 0,1,\ldots,n$$

donde $\binom{n}{k} = \frac{n!}{k!(n-k)!}$ es el coeficiente binomial.
:::

- **Significado:** Número de éxitos en $n$ ensayos independientes con probabilidad $p$
- $E(X) = n \cdot p$, $\text{Var}(X) = n \cdot p \cdot (1-p)$
- Forma simétrica si $p = 0.5$, asimétrica si $p \neq 0.5$

**Ejemplo clínico:** Fármaco cura al 70% de pacientes ($p=0.7$), $n=10$ tratados.

## Binomial — Ejemplo clínico con R

```{r}
#| fig-height: 5
n <- 10; p <- 0.7; k <- 0:n
bp <- barplot(dbinom(k, n, p), names.arg=k, col="lightblue",
        main="Binomial(10, 0.7): Nº de curaciones en 10 pacientes",
        xlab="Nº de pacientes curados", ylab="P(X=k)", ylim=c(0,0.3))
text(bp, dbinom(k,n,p)+0.012, round(dbinom(k,n,p),3), cex=0.7, font=2)
```

**Cálculo a mano — $P(X=7)$:**

$\binom{10}{7} = \frac{10 \cdot 9 \cdot 8}{3 \cdot 2 \cdot 1} = 120$

$P(X=7) = 120 \cdot (0.7)^7 \cdot (0.3)^3 = 120 \cdot 0.0824 \cdot 0.027 = 0.267$

```{r}
cat("Manual:", round(120*0.7^7*0.3^3,3),
    "\ndbinom:", round(dbinom(7,10,0.7),3))
```

## f.d.a. de la Binomial — Cálculo de Probabilidades Acumuladas

```{r}
#| fig-height: 5
n <- 10; p <- 0.7; k <- 0:n
Fx <- pbinom(k, n, p)
plot(k, Fx, type="s", lwd=3, col="seagreen",
     main=expression(paste("f.d.a. Binomial(10, 0.7): F(k) = P(X ≤ k)")),
     xlab="Nº de pacientes curados (k)", ylab="F(k)", ylim=c(0,1))
abline(h=c(0,0.5,1), lty=3, col="grey"); points(k, Fx, pch=19, col="seagreen", cex=1.3)
# Marcar F(7)
points(7, Fx[8], pch=19, col="darkgreen", cex=1.8)
text(7, Fx[8]-0.05, paste0("F(7) = ", round(Fx[8],3)), col="darkgreen", font=2)
```

$$F(7) = P(X \leq 7) = \sum_{k=0}^{7} \binom{10}{k} 0.7^k \cdot 0.3^{10-k}$$

## Binomial — Regla de oro (Variables discretas)

::: {.callout-warning}
En VA discretas, los límites de los intervalos **importan**:

- $P(X \leq k)$ = `pbinom(k, n, p)`
- $P(X < k)$ = `pbinom(k-1, n, p)` ← ¡no es lo mismo!
- $P(X \geq k)$ = `1 - pbinom(k-1, n, p)`
- $P(X > k)$ = `1 - pbinom(k, n, p)`
:::

```{r}
n <- 10; p <- 0.7
cat("P(X ≤ 7) =", round(pbinom(7,n,p), 4),
    "\nP(X < 7)  = P(X ≤ 6) =", round(pbinom(6,n,p), 4), "  ← ¡diferente!",
    "\nP(X ≥ 7)  =", round(1-pbinom(6,n,p), 4),
    "\nP(X > 7)  =", round(1-pbinom(7,n,p), 4))
```

## Distribución de Poisson — Contexto histórico

**Siméon Denis Poisson** (1781–1840) publicó esta distribución en 1837 en su obra *Recherches sur la probabilité des jugements*. Originalmente modelaba el número de condenas erróneas en juicios.

**¿Cuándo surge?** La Poisson es el límite de la Binomial cuando $n \to \infty$ y $p \to 0$ manteniendo $\lambda = n \cdot p$ constante. Esto la hace ideal para **eventos raros** en grandes poblaciones.

**En Fisioterapia:** La Poisson modela eventos que ocurren con tasa constante: nº de pacientes que llegan a urgencias por esguince en un turno, nº de caídas por mes en una residencia, nº de reacciones adversas por año en una clínica.

::: {.callout-tip}
**Para recordar:** Poisson = **tasa constante** ($\lambda$) + eventos **independientes** en el tiempo. Si registramos cuántos pacientes llegan con lumbalgia aguda cada semana → Poisson.
:::

## Distribución de Poisson

::: {.callout-note}
$$P(X = k) = \frac{\lambda^k e^{-\lambda}}{k!}, \quad k = 0, 1, 2, \ldots$$
:::

- **Significado:** Número de eventos raros en un intervalo fijo (tiempo/espacio)
- $E(X) = \lambda$, $\text{Var}(X) = \lambda$ (¡media = varianza!)
- Propiedad aditiva: $X \sim Po(\lambda_1), Y \sim Po(\lambda_2)$ indep. → $X+Y \sim Po(\lambda_1+\lambda_2)$

**Ejemplo clínico:** Reacciones adversas en clínica de fisioterapia: $\lambda = 3$/día

## Poisson — Ejemplo clínico con R

```{r}
#| fig-height: 5
lambda <- 3; k <- 0:12
bp <- barplot(dpois(k, lambda), names.arg=k, col="lightcoral",
        main="Poisson(3): Reacciones adversas por día",
        xlab="Nº de reacciones", ylab="P(X=k)")
```

**Cálculo a mano — $P(X=5)$:**

$P(X=5) = \frac{3^5 e^{-3}}{5!} = \frac{243 \cdot 0.0498}{120} \approx 0.101$

```{r}
cat("Manual:", round(3^5*exp(-3)/factorial(5),3),
    "\ndpois:", round(dpois(5, lambda),3),
    "\nP(X≤2) =", round(ppois(2, lambda),3))
```

## f.d.a. de la Poisson — Cálculo de Probabilidades Acumuladas

```{r}
#| fig-height: 5
lambda <- 3; k <- 0:12
Fx <- ppois(k, lambda)
plot(k, Fx, type="s", lwd=3, col="seagreen",
     main=expression(paste("f.d.a. Poisson(λ=3): F(k) = P(X ≤ k)")),
     xlab="Nº de reacciones adversas (k)", ylab="F(k)", ylim=c(0,1))
abline(h=c(0,0.5,1), lty=3, col="grey"); points(k, Fx, pch=19, col="seagreen", cex=1.3)
# Marcar F(2) y F(5)
points(c(2,5), Fx[c(3,6)], pch=19, col=c("darkred","darkblue"), cex=1.8)
text(3, Fx[3]+0.05, paste0("F(2) = ", round(Fx[3],3)), col="darkgreen", font=2)
text(6, Fx[6]+0.05, paste0("F(5) = ", round(Fx[6],3)), col="darkblue", font=2)
```

$$P(X \leq 2) = \sum_{k=0}^{2} \frac{3^k e^{-3}}{k!} \quad P(2 < X \leq 5) = F(5) - F(2)$$

```{r}
cat("F(2) =", round(ppois(2,3),3), "| F(5) =", round(ppois(5,3),3),
    "| P(2<X≤5) =", round(ppois(5,3)-ppois(2,3),3))
```

## Distribución t-student — Origen y propiedades


*La distribución t-Student la usaremos en el Tema 4 para comparar medias de dos grupos de tratamiento en fisioterapia.*

**William S. Gosset** (1908), químico de Guinness, publicó bajo el seudónimo **"Student"**. Descubrió que al estimar $\sigma$ con $s$, el cociente $\frac{\bar{x}-\mu}{s/\sqrt{n}}$ NO sigue una Normal, sino una distribución con **colas más pesadas**.

$$T = \frac{\bar{X} - \mu}{S/\sqrt{n}} \sim t_{n-1}$$

**Propiedades:**
- **Simétrica** alrededor de 0 (como la Normal)
- Colas **más pesadas** que la Normal → valores extremos más probables
- Cuando $n \to \infty$, $t_{n-1} \to N(0,1)$
- Un solo parámetro: grados de libertad ($gl = n-1$)

```{r}
#| fig-height: 5
curve(dnorm(x), -4, 4, lwd=3, col="steelblue", ylab="Densidad",
      main="Normal vs t-Student (simétrica, colas pesadas)")
curve(dt(x, 3), -4, 4, lwd=3, col="seagreen", add=TRUE)
curve(dt(x, 10), -4, 4, lwd=3, col="darkgreen", add=TRUE)
legend("topright", c("N(0,1)","t(3)","t(10)"), col=c("steelblue","coral","darkgreen"), lwd=3, bty="n")
```

**Uso principal:** IC para la media con $\sigma$ desconocida, tests t para una y dos muestras.

## Distribución $\chi^2$ (Chi-Cuadrado) — Pearson


*La distribución χ² la usaremos en el Tema 5 para analizar tablas de contingencia y estudiar la asociación entre tratamientos de fisioterapia y resultados clínicos.*

**Karl Pearson** (1900). Surge como suma de $k$ normales estándar independientes al cuadrado:

$$\chi^2_k = Z_1^2 + Z_2^2 + \cdots + Z_k^2 \sim \chi^2_k$$

**Propiedades:**
- **NO es simétrica** (asimétrica positiva, cola a la derecha)
- Solo toma valores $\geq 0$
- $E(\chi^2_k) = k$, $\text{Var}(\chi^2_k) = 2k$
- Cuando $k \to \infty$, tiende a Normal

```{r}
#| fig-height: 5
curve(dchisq(x, 1), 0, 15, lwd=3, col="seagreen", ylab="Densidad",
      main=expression(paste(chi^2, " — Asimétrica, solo valores ≥ 0")))
curve(dchisq(x, 3), 0, 15, lwd=3, col="darkgreen", add=TRUE)
curve(dchisq(x, 6), 0, 15, lwd=3, col="steelblue", add=TRUE)
legend("topright", c(expression(chi[1]^2),expression(chi[3]^2),expression(chi[6]^2)),
       col=c("seagreen","darkgreen","steelblue"), lwd=3, bty="n")
```

**Uso principal:** Test $\chi^2$ para tablas de contingencia, test de bondad de ajuste.

## Distribución F de Snedecor


*La distribución F la usaremos en el Tema 6 al evaluar modelos de regresión y comparar la variabilidad explicada por distintas variables clínicas.*

**George W. Snedecor** (1934), nombrada en honor a **R.A. Fisher**. Surge como cociente de dos $\chi^2$ independientes divididas por sus grados de libertad:

$$F_{k_1, k_2} = \frac{\chi^2_{k_1} / k_1}{\chi^2_{k_2} / k_2}$$

**Propiedades:**
- **NO es simétrica** (asimétrica positiva, como $\chi^2$)
- Solo toma valores $\geq 0$
- Dos parámetros: $gl_1$ (numerador) y $gl_2$ (denominador)

```{r}
#| fig-height: 5
curve(df(x, 5, 5), 0, 5, lwd=3, col="steelblue", ylab="Densidad",
      main="Distribución F — Asimétrica, dos parámetros")
curve(df(x, 10, 5), 0, 5, lwd=3, col="seagreen", add=TRUE)
curve(df(x, 5, 20), 0, 5, lwd=3, col="darkgreen", add=TRUE)
legend("topright", c("F(5,5)","F(10,5)","F(5,20)"), col=c("steelblue","coral","darkgreen"), lwd=3, bty="n")
```

**Uso principal:** Test F para igualdad de varianzas, ANOVA, regresión (test F global).

## Cálculo de p-valores — ¡cuidado con la asimetría!

| Distribución | ¿Simétrica? | P-valor bilateral | Función R |
|:------------|:----------:|:-----------------|:---------|
| **Normal** | ✓ Sí | `2 * pnorm(-abs(z))` | `pnorm()` |
| **t-Student** | ✓ Sí | `2 * pt(-abs(t), df)` | `pt()` |
| **$\chi^2$** | ✗ **No** | **No tiene sentido bilateral** (test de una cola) | `pchisq()` |
| **F** | ✗ **No** | Usar cola adecuada según $F_{obs}$ | `pf()` |

**Para $\chi^2$ y F (asimétricas), el test es inherentemente unilateral** porque solo nos preocupan valores grandes del estadístico (discrepancias grandes de $H_0$).

```{r}
# P-valor para χ² (siempre cola derecha)
chi_obs <- 13.87; gl <- 6
p_chi <- pchisq(chi_obs, gl, lower.tail=FALSE)
cat("χ² =", chi_obs, "gl =", gl, "→ P =", round(p_chi, 4))

# P-valor para F (cola derecha si F > 1)
F_obs <- 3.5; gl1 <- 5; gl2 <- 20
p_F <- pf(F_obs, gl1, gl2, lower.tail=FALSE)
cat("\nF =", F_obs, "gl =", gl1, ",", gl2, "→ P =", round(p_F, 4))
```

::: {.callout-warning}
**Para estudiantes:** t es simétrica → P-valor bilateral se calcula como $2 \times P(T > |t|)$. $\chi^2$ y F **no** son simétricas → el P-valor se calcula solo en la cola correspondiente. **Nunca** multipliques por 2 para $\chi^2$ o F.
:::

## Guía rápida: ¿qué distribución uso en fisioterapia?

| Situación clínica | Distribución | Parámetros | Función R |
|:------------------|:------------|:-----------|:---------|
| ROM, fuerza, PA (variables continuas) | **Normal** | $\mu, \sigma$ | `dnorm()`, `pnorm()` |
| Éxitos en n pacientes (curación, mejoría) | **Binomial** | $n, p$ | `dbinom()`, `pbinom()` |
| Eventos raros por unidad de tiempo | **Poisson** | $\lambda$ | `dpois()`, `ppois()` |
| Inferencia sobre medias | **t-Student** | $gl$ | `dt()`, `pt()` |
| Comparación de varianzas | **F de Snedecor** | $gl_1, gl_2$ | `df()`, `pf()` |
| Tablas de contingencia | **$\chi^2$** | $gl$ | `dchisq()`, `pchisq()` |

::: {.callout-tip}
**Regla nemotécnica:** `d` = densidad/probabilidad puntual, `p` = probabilidad acumulada (CDF), `q` = cuantil (percentil), `r` = aleatorio.
:::

## Comparativa de las tres distribuciones

| | Normal | Binomial | Poisson |
|---|---|---|---|
| **Tipo** | Continua | Discreta | Discreta |
| **Parámetros** | $\mu, \sigma$ | $n, p$ | $\lambda$ |
| **Soporte** | $\mathbb{R}$ | $\{0,\ldots,n\}$ | $\{0,1,2,\ldots\}$ |
| **$E(X)$** | $\mu$ | $np$ | $\lambda$ |
| **$\text{Var}(X)$** | $\sigma^2$ | $np(1-p)$ | $\lambda$ |
| **Ejemplo clínico** | ROM, fuerza | Éxitos terapéuticos | Eventos adversos |

```{r}
#| fig-height: 5
par(mfrow=c(1,3), mar=c(4,4,3,1))
curve(dnorm(x), -4,4, col="steelblue", lwd=2, main="N(0,1)", xlab="x")
barplot(dbinom(0:10,10,0.5), names=0:10, col="seagreen",
        main="Bin(10,0.5)", xlab="x", ylab="P(X=x)")
barplot(dpois(0:10,3), names=0:10, col="seagreen",
        main="Pois(λ=3)", xlab="x", ylab="P(X=x)")
par(mfrow=c(1,1))
```

---

# Aproximaciones y Teorema Central del Límite {.center}

::: {.connection}
**Conexión T02→T03:** Las aproximaciones entre distribuciones son la base del Teorema Central del Límite, que en el Tema 3 nos permitirá construir intervalos de confianza para cualquier parámetro.
:::


## ¿Por Qué Aproximamos? — Motivación

Calcular probabilidades exactas con la Binomial requiere evaluar factores combinatorios $\binom{n}{k}$ que se vuelven **imposibles de calcular a mano** cuando $n$ es grande. Las aproximaciones nos permiten usar la **Normal** (mucho más manejable) en su lugar.

**Idea clave:** Bajo ciertas condiciones, las distribuciones discretas "se parecen" a la Normal cuando el tamaño muestral es grande. Esto es consecuencia del **Teorema Central del Límite**.

| Aproximación | Condición | Fórmula |
|:------------|:---------|:--------|
| Binomial → Normal | $np \geq 5$ y $n(1-p) \geq 5$ | $B(n,p) \approx N(np,\; np(1-p))$ |
| Poisson → Normal | $\lambda \geq 10$ | $Po(\lambda) \approx N(\lambda,\; \lambda)$ |

## Binomial → Normal — Condiciones y visualización

**¿Cuándo funciona?** Cuando $np \geq 5$ y $n(1-p) \geq 5$, el histograma binomial adopta forma de campana.

```{r}
#| fig-height: 5.5
par(mfrow=c(2,2), mar=c(4,4,3,1))

# Caso 1: NO se cumple (n=10, p=0.1 → np=1 < 5)
n<-10; p<-0.1; x<-0:n
barplot(dbinom(x,n,p), names=x, col="seagreen", main=paste0("NO aprox: n=",n,", p=",p," (np=",n*p,"<5)"))

# Caso 2: NO se cumple (n=10, p=0.9 → n(1-p)=1 < 5)
p<-0.9
barplot(dbinom(x,n,p), names=x, col="seagreen", main=paste0("NO aprox: n=",n,", p=",p," (n(1-p)=",n*(1-p),"<5)"))

# Caso 3: SÍ se cumple (n=50, p=0.3 → np=15, n(1-p)=35≥5)
n<-50; p<-0.3; x<-0:n
bp <- barplot(dbinom(x,n,p), names=ifelse(x%%5==0,x,""), col="lightblue",
        main=paste0("SÍ aprox: n=",n,", p=",p," (np=",n*p,"≥5, n(1-p)=",n*(1-p),"≥5)"))
curve(dnorm(x,n*p,sqrt(n*p*(1-p)))*1, add=T, col="darkgreen", lwd=2, n=200)

# Caso 4: SÍ se cumple (n=100, p=0.5 → ambos ≥5)
n<-100; p<-0.5; x<-0:n
bp <- barplot(dbinom(x,n,p), names=ifelse(x%%25==0,x,""), col="lightblue",
        main=paste0("SÍ aprox: n=",n,", p=",p," → forma campana perfecta"))
curve(dnorm(x,n*p,sqrt(n*p*(1-p)))*1, add=T, col="darkgreen", lwd=2, n=200)

par(mfrow=c(1,1))
```

## Binomial → Normal — Corrección de continuidad

La Binomial es **discreta** (barras) y la Normal es **continua** (curva). Para aproximar $P(X \leq k)$, sumamos/restamos 0.5:

| Probabilidad | Sin corrección | Con corrección (±0.5) |
|:------------|:-------------:|:---------------------:|
| $P(X \leq k)$ | $\Phi\left(\frac{k-np}{\sqrt{np(1-p)}}\right)$ | $\Phi\left(\frac{k+0.5-np}{\sqrt{np(1-p)}}\right)$ |
| $P(X \geq k)$ | $1-\Phi\left(\frac{k-np}{\sqrt{np(1-p)}}\right)$ | $1-\Phi\left(\frac{k-0.5-np}{\sqrt{np(1-p)}}\right)$ |

**Ejemplo clínico:** Fármaco 40% efectivo, $n=20$ pacientes. $P(X \leq 10)$:

```{r}
n<-20; p<-0.4; k<-10
exacto <- pbinom(k, n, p)
sin_corr <- pnorm(k, n*p, sqrt(n*p*(1-p)))
con_corr <- pnorm(k+0.5, n*p, sqrt(n*p*(1-p)))
cat("Exacto (Binomial):     ", round(exacto, 4),
    "\nNormal sin corrección: ", round(sin_corr, 4),
    "\nNormal con corrección:  ", round(con_corr, 4))
```

::: {.callout-tip}
**La corrección de continuidad (+0.5) reduce el error de aproximación drásticamente.** En el ejemplo, el error pasa de ~5pp a <0.1pp.
:::

## Poisson → Normal — Condiciones

**¿Cuándo funciona?** Cuando $\lambda \geq 10$, el histograma de Poisson adopta forma simétrica.

```{r}
#| fig-height: 5
par(mfrow=c(2,2), mar=c(4,4,3,1))

# Caso 1: λ=2 → NO se cumple (muy asimétrica)
lambda<-2; x<-0:(lambda*3)
barplot(dpois(x,lambda), names=x, col="seagreen",
        main=paste0("NO aprox: λ=",lambda," < 10 (asimétrica)"))

# Caso 2: λ=5 → NO se cumple (todavía asimétrica)
lambda<-5; x<-0:(lambda*3)
barplot(dpois(x,lambda), names=x, col="mediumseagreen",
        main=paste0("NO aprox: λ=",lambda," < 10"))

# Caso 3: λ=10 → SÍ se cumple (empieza a ser simétrica)
lambda<-10; x<-0:(lambda*2)
bp <- barplot(dpois(x,lambda), names=ifelse(x%%5==0,x,""), col="lightblue",
        main=paste0("SÍ aprox: λ=",lambda," ≥ 10"))
curve(dnorm(x,lambda,sqrt(lambda))*1, add=T, col="darkgreen", lwd=2, n=200)

# Caso 4: λ=25 → SÍ se cumple (claramente acampanada)
lambda<-25; x<-0:(lambda*2)
bp <- barplot(dpois(x,lambda), names=ifelse(x%%10==0,x,""), col="lightblue",
        main=paste0("SÍ aprox: λ=",lambda," → forma campana clara"))
curve(dnorm(x,lambda,sqrt(lambda))*1, add=T, col="darkgreen", lwd=2, n=200)

par(mfrow=c(1,1))
```

```{r}
lambda<-10; k<-7
exacto <- ppois(k, lambda)
con_corr <- pnorm(k+0.5, lambda, sqrt(lambda))
cat("Exacto (Poisson):       ", round(exacto, 4),
    "\nNormal con corrección:  ", round(con_corr, 4))
```

## ¿Por Qué Usamos Aproximaciones?

1. **Cálculo manual:** Con $n=100$, calcular $\binom{100}{50}$ a mano es imposible. La Normal lo resuelve con una fórmula simple.

2. **Inferencia:** Los IC y tests de hipótesis para proporciones usan la aproximación Normal (por eso usamos $z_\alpha$, no $t$).

3. **Teoría:** El TCL garantiza que **cualquier** suma de variables independientes tiende a la Normal cuando $n$ es grande — es la base de toda la inferencia estadística.

4. **Software moderno:** Aunque R calcula valores exactos, entender las aproximaciones ayuda a comprender **por qué** funcionan los métodos estadísticos.

::: {.callout-important}
**Condiciones para aplicar la aproximación Normal a la Binomial:** $np \geq 5$ **Y** $n(1-p) \geq 5$. Si no se cumplen, usar el método exacto (Binomial).
**Para Poisson:** $\lambda \geq 10$. Si no, usar el método exacto (Poisson).
:::

---

::: {.exercise}
**Ejercicio Clínico — Aplicación de Probabilidad y Distribuciones**

Un estudio sobre recuperación funcional tras accidente cerebrovascular reporta que el 30% de los pacientes recupera la marcha independiente en 6 meses.

1. Si tratas a 10 pacientes, ¿cuál es la probabilidad de que exactamente 4 recuperen la marcha? Usa `dbinom(4, 10, 0.3)`.
2. ¿Y la probabilidad de que al menos 6 recuperen la marcha? Usa `pbinom(5, 10, 0.3, lower.tail=FALSE)`.
3. Las puntuaciones de Barthel a los 6 meses siguen una Normal(75, 15). Un paciente obtiene 95. Calcula su Z-score: `(95-75)/15`. ¿Es un valor atípico?
4. ¿Qué percentil ocupa? `pnorm(95, 75, 15)`. Interpreta el resultado.
:::

## Resumen — Tema 2

::: {.incremental}
- **Probabilidad** como herramienta para cuantificar incertidumbre clínica (Kolmogorov, Bayes)
- **Probabilidad condicionada** → Teorema de Bayes → VPP y VPN: herramientas clave para interpretar pruebas diagnósticas
- **Variables aleatorias discretas:** Binomial (nº de éxitos terapéuticos), Poisson (eventos adversos)
- **Variables aleatorias continuas:** Normal (la distribución central en clínica), t-Student, χ², F
- **Función de densidad y distribución:** $f(x)$ describe la forma, $F(x)=P(X \leq x)$ calcula probabilidades
- **Aproximaciones y TCL:** la Normal como límite universal → base de la inferencia en T3
- **Funciones R `d`, `p`, `q`, `r`** para trabajar con cualquier distribución
:::

---
**Referencias complementarias del libro:**

::: {.reference-box}
**Referencias**

- [@Femia2026] Femia, P. & Luque-Fernández, M. A. (2026). *BioEstatR: Biostatistics Routines in R*. R package v1.0.0. Universidad de Granada. <https://migariane.github.io/BioEstatR>
- [@Kolmogorov1933] Kolmogorov, A. N. (1933). *Grundbegriffe der Wahrscheinlichkeitsrechnung*. Springer.
- [@LuqueFernandez2026a] Luque-Fernández, M. A. (2026). *Matemáticas para la Estadística Médica con R*. Cap. 3: Fundamentos de Probabilidad. Universidad de Granada. <https://migariane.github.io/MatematicaEstadisticaMedicinaR>
- [@LuqueFernandez2026b] Luque-Fernández, M. A. (2026). *Matemáticas para la Estadística Médica con R*. Cap. 4: Variables Aleatorias y Distribuciones. Universidad de Granada.
:::
---

## Ejercicio Clínico — Tema II (Parte II)

**Contexto:** Fuerza de prensión ~ N(30, 8²) kg. Paciente con 22 kg. Terapia con 70% éxito.

1. Calcula Z-score de 22 kg e interpreta
2. ¿% población con fuerza ≤ 22 kg?
3. Tratando 10 pacientes, ¿P(exactamente 8 mejorías)?

::: {.callout-tip collapse="true"}
**Solución**

1. Z = −1.0 (1 DE bajo la media)
2. P = 15.9% de la población
3. P(X=8) = C(10,8)×0.7⁸×0.3² = 23.3%

```{r}
mu<-30; sigma<-8; p_bajo<-pnorm(22,30,8); p_binom<-dbinom(8,10,0.7)
cat("Z =", (22-30)/8, "\nP(X<=22) =", round(p_bajo*100,1), "%",
    "\nP(X=8) =", round(p_binom*100,1), "%")
```
:::
