---
title: "Contraste de Hipótesis"
subtitle: "Tema IV (Parte II) — Dos Muestras, Tests No Paramétricos y Potencia"
author:
  - name: "Miguel Angel Luque-Fernández"
    affiliation: "Dpto. Estadística e Investigación Operativa, Universidad de Granada"
    email: "mluquefe@ugr.es"
    url: "https://migariane.github.io"
date: "2026"
license: "CC BY 4.0"
format:
  revealjs:
    slide-number: c/t
    code-fold: true
    code-summary: "Mostrar código R"
    code-copy: true
    code-overflow: wrap
    fig-align: center
    fig-width: 9
    fig-height: 5.2
    lang: es
execute:
  warning: false
  message: false
  echo: true
  eval: true
---

# De una Muestra a Dos Muestras {.center}

## Test para dos medias independientes — Student y welch

**Contexto clínico:** Comparar ROM de rodilla entre dos grupos de fisioterapia.

::: {.columns}
::: {.column width="50%"}
**Student (asume $\sigma_1^2 = \sigma_2^2$):**
$$t = \frac{\bar{x}_1 - \bar{x}_2}{s_p\sqrt{1/n_1 + 1/n_2}} \sim t_{n_1+n_2-2}$$
$$s_p^2 = \frac{(n_1-1)s_1^2 + (n_2-1)s_2^2}{n_1+n_2-2}$$

Usar solo si test F: $P > 0.05$
:::

::: {.column width="50%"}
**Welch (NO asume $\sigma_1^2 = \sigma_2^2$):**
$$t = \frac{\bar{x}_1 - \bar{x}_2}{\sqrt{s_1^2/n_1 + s_2^2/n_2}} \sim t_{\nu}$$
$$\nu \approx \frac{(s_1^2/n_1 + s_2^2/n_2)^2}{\frac{(s_1^2/n_1)^2}{n_1-1} + \frac{(s_2^2/n_2)^2}{n_2-1}}$$

gl por Satterthwaite. **Usar por defecto.**
:::
:::

```{r}
g1<-c(125,132,128,135,130,126); g2<-c(140,148,142,155,138,150,145)
t.test(g1, g2)                     # Welch (recomendado — por defecto en R)
t.test(g1, g2, var.equal = TRUE)   # Student (solo si σ₁² = σ₂²)
```

**IC 95% para la diferencia:** $\bar{x}_1 - \bar{x}_2 \pm t_{\alpha/2} \cdot SE$. Si contiene 0 → no significativo.

## Test F para igualdad de varianzas

$$F = s_1^2 / s_2^2 \sim F_{n_1-1, n_2-1}$$

```{r}
var.test(g1, g2)
# P > 0.05 → varianzas iguales → Student
# P ≤ 0.05 → varianzas distintas → Welch
```

```{r}
#| fig-height: 4.5
curve(df(x,5,5), 0, 4, lwd=3, col="steelblue", main="Distribución F(5,5)")
abline(v=c(qf(0.025,5,5), qf(0.975,5,5)), col="darkgreen", lty=2)
```

## Test para dos proporciones independientes

$$\hat{p} = \frac{x_1+x_2}{n_1+n_2}; \quad Z = \frac{\hat{p}_1 - \hat{p}_2}{\sqrt{\hat{p}(1-\hat{p})(1/n_1+1/n_2)}}$$

**Ejemplo:** Tratamiento A: 30/50 (60%). Tratamiento B: 18/50 (36%).

```{r}
x1<-30; n1<-50; x2<-18; n2<-50
p_pool<-(x1+x2)/(n1+n2)
z<-(x1/n1-x2/n2)/sqrt(p_pool*(1-p_pool)*(1/n1+1/n2))
cat("z =", round(z,3), "P =", round(2*pnorm(-abs(z)),4),
    "\nDiferencia significativa: A > B (P = 0.016)")
```

**BioEstatR dos muestras:** `testt(m=g1, m1=g2, par=FALSE)` medias. `testp(x1=30, n1=50, x2=18, n2=50)` proporciones.

## El concepto de apareamiento (Pairing)

::: {.callout-note}
**Apareamiento:** cada sujeto se mide **dos veces** (o dos sujetos se emparejan por caracteristicas). Las observaciones **no son independientes**: pertenecen al mismo individuo o par.
:::

**¿Por qué aparear?** Elimina la variabilidad **entre sujetos** → **más potencia** para detectar diferencias. Cada sujeto es su propio control.

**Disenos típicos en fisioterapia:**
- **Antes/Después:** EVA-dolor pre y post tratamiento
- **Cross-over:** mismo paciente recibe terapia A y B (orden aleatorizado)
- **Pares emparejados:** dos pacientes con misma edad, sexo, gravedad → uno a cada tratamiento
- **Bilateral:** medir miembro derecho vs izquierdo del mismo paciente

**Ejemplo visual:** 5 pacientes medidos antes y después:

```{r}
#| fig-height: 4.5
a<-c(7,8,6,9,7); d<-c(4,5,3,6,5)
plot(rep(1:2,each=5), c(a,d), pch=19, col=rep(1:5,2), cex=1.5,
     xaxt="n", xlim=c(0.5,2.5), xlab="", ylab="EVA-dolor",
     main="Datos Pareados: Antes vs Después (n=5)")
axis(1, at=1:2, labels=c("Antes","Después"))
for(i in 1:5) lines(c(1,2), c(a[i],d[i]), col=i, lty=2)
```

**Todos los pacientes mejoran** (líneas bajan) → evidencia clara de efecto.

## Test pareado para medias

$d_i = x_{i1} - x_{i2}$; $t = \bar{d}/(s_d/\sqrt{n}) \sim t_{n-1}$

**Ejemplo — EVA-dolor pre/post fisioterapia (n=5):**

| Paciente | 1 | 2 | 3 | 4 | 5 |
|:--------:|:-:|:-:|:-:|:-:|:-:|
| Antes | 7 | 8 | 6 | 9 | 7 |
| Después | 4 | 5 | 3 | 6 | 5 |
| $d_i$ | −3 | −3 | −3 | −3 | −2 |

```{r}
a<-c(7,8,6,9,7); d<-c(4,5,3,6,5)
t.test(a, d, paired=TRUE)
# BioEstatR: testt(m = a, m1 = d, par = TRUE)
```

$\bar{d}=-2.8$, $t=-14.0$, $P<0.001$ → Reducción significativa del dolor.

## Test pareado para proporciones — McNemar

**Tabla de datos apareados:**

| | Después + | Después − |
|---|---|---|
| **Antes +** | $n_{11}$ | $n_{12}$ |
| **Antes −** | $n_{21}$ | $n_{22}$ |

$$\chi^2 = \frac{(|n_{12}-n_{21}|-0.5)^2}{n_{12}+n_{21}} \sim \chi^2_1$$

**Ejemplo — Terapia A vs B (n=166):** 38 ambas, 15 solo A, 31 solo B, 82 ninguna.

```{r}
n12<-15; n21<-31
chi2<-(abs(n12-n21)-0.5)^2/(n12+n21)
P<-pchisq(chi2,1,lower.tail=FALSE)
cat("chi2 =", round(chi2,3), "P =", round(P,4),
    "\nTerapia B significativamente superior (P = 0.027)")
```

## BioEstatR — `testt` pareado, `testp` y `testmcnemar`

```{r}
#| eval: false
library(BioEstatR)
# Medias pareadas
testt(m = a, m1 = d, par = TRUE)

# Proporciones pareadas — McNemar
testmcnemar(n = c(38, 15, 31, 82))

# Proporciones (general: 1 muestra, 2 muestras, pareadas)
testp(x = 47, n = 50, p0 = 0.95)                     # 1 muestra
testp(x1 = 30, n1 = 50, x2 = 18, n2 = 50)            # 2 independientes
testmcnemar(n = c(38, 15, 31, 82))                          # Pareadas (McNemar)
```

**`testmcnemar`:** función específica para McNemar. **`testp`:** función general para proporciones (1 muestra, 2 independientes o pareadas).

## ¿Cuándo Usar Tests No Paramétricos?

::: {.columns}
::: {.column width="50%"}
**Usar cuando:**
1. $n$ pequeño y datos **no normales** (Shapiro-Wilk $P < 0.05$)
2. Variables **ordinales** (EVA, escalas Likert)
3. **Outliers** extremos
:::
::: {.column width="50%"}
**Ventajas:** robustos, pocos supuestos.
**Desventajas:** menor potencia si se cumplen los supuestos paramétricos. Usan **rangos** en vez de valores originales.
:::
:::

## Tests basados en rangos la idea fundamental

::: {.callout-note}
**¿Qué es un rango?** Dado un conjunto de $n$ observaciones $X_1, X_2, \ldots, X_n$, el **rango** $R_i$ de la observación $X_i$ es su posición al ordenar todos los valores de menor a mayor:

$$R_i = \#\{j : X_j \leq X_i\}$$
:::

**¿Por que usar rangos en lugar de los valores originales?**

1. **Robustez:** Un valor extremo no distorsiona los rangos. Si la ROM máxima pasa de 150° a 300°, su rango solo cambia de $n$ a $n$ (sigue siendo el mayor).
2. **Invarianza:** Los rangos no dependen de la escala — son los mismos para grados Celsius, Fahrenheit o Kelvin.
3. **Distribución conocida bajo $H_0$:** Si $H_0$ es cierta (no hay efecto), los rangos se asignan aleatoriamente y su distribución es exactamente conocida — **sin necesidad de asumir Normalidad**.

::: {.example-box}
**Transformación a rangos — ejemplo visual con $n=6$ pacientes (flexión de rodilla):**

| Paciente | ROM (°) | → Ordenado | → Rango |
|:--------:|:-------:|:----------:|:-------:|
| 1 | 125 | 120 | 1 |
| 2 | 142 | 125 | 2 |
| 3 | 120 | 130 | 3 |
| 4 | 155 | 142 | 4 |
| 5 | 130 | 148 | 5 |
| 6 | 148 | 155 | 6 |

**Perdemos las distancias, pero conservamos el orden.** Solo sabemos que 155 > 148 > 142 > ...; no sabemos «cuánto mayor».
:::

*Intuición clínica:* Si un tratamiento es efectivo, los rangos de los pacientes tratados tenderán a ser más altos (o más bajos, según la variable) que los del grupo control. Los tests de rangos cuantifican cuán improbable es observar la configuración de rangos obtenida si el tratamiento no tuviera efecto.

## Test de Wilcoxon Signed-Rank — Cálculo paso a paso

**Contexto:** Queremos contrastar si la mediana poblacional $\theta$ es igual a un valor de referencia $\theta_0$.

::: {.callout-note}
$$H_0: \theta = \theta_0 \quad \text{vs.} \quad H_1: \theta \neq \theta_0$$
:::

::: {.incremental}

**Paso 1 — Calcular las diferencias:** $D_i = X_i - \theta_0$ para cada observación.

**Paso 2 — Excluir ceros:** Eliminar las observaciones con $D_i = 0$ y reducir $n$ en consecuencia.

**Paso 3 — Rangos de las diferencias absolutas:** Ordenar $|D_1|, |D_2|, \ldots, |D_n|$ de menor a mayor y asignar rangos $R_i = \operatorname{rank}(|D_i|)$. Si hay empates, se asigna el rango promedio.

**Paso 4 — Rangos con signo:** $R_i^+ = R_i \cdot \operatorname{sign}(D_i)$.

**Paso 5 — El estadístico $W^+$:** Suma de los rangos con diferencias **positivas**:

$$W^+ = \sum_{i: D_i > 0} R_i$$

Análogamente, $W^- = \sum_{i: D_i < 0} R_i$.

**Propiedad de control:** $W^+ + W^- = \frac{n(n+1)}{2}$

:::

*(Para $n \geq 12$, $W^+$ se aproxima a una Normal con $\E[W^+] = \frac{n(n+1)}{4}$ y $\Var(W^+) = \frac{n(n+1)(2n+1)}{24}$. R lo calcula automáticamente.)*

## Wilcoxon Signed-Rank ejemplo de cálculo manual

::: {.example-box}
**Contexto clínico:** Queremos saber si la flexión de rodilla de 8 pacientes tras una intervención de fisioterapia difiere del valor de referencia poblacional $\theta_0 = 130°$.

| Paciente | 1 | 2 | 3 | 4 | 5 | 6 | 7 | 8 |
|:--------:|:-:|:-:|:-:|:-:|:-:|:-:|:-:|:-:|
| ROM (°) | 122 | 135 | 128 | 141 | 131 | 126 | 146 | 139 |
:::

**$H_0: \theta = 130°$ vs $H_1: \theta \neq 130°$ ($\alpha = 0.05$)**

**Paso 1 — Calcular $D_i = X_i - 130$:**

```{r}
x <- c(122, 135, 128, 141, 131, 126, 146, 139)
theta0 <- 130
D <- x - theta0
cat("Diferencias Di:", D)
```

**Tabla de cálculo manual:**

| $i$ | $X_i$ | $D_i$ | $|D_i|$ | Rango de $|D_i|$ | Signo de $D_i$ | Rango con signo |
|:---:|:-----:|:-----:|:------:|:----------------:|:--------------:|:---------------:|
| 1 | 122 | −8 | 8 | 5 | − | −5 |
| 2 | 135 | +5 | 5 | 4 | + | +4 |
| 3 | 128 | −2 | 2 | 2 | − | −2 |
| 4 | 141 | +11 | 11 | 7 | + | +7 |
| 5 | 131 | +1 | 1 | 1 | + | +1 |
| 6 | 126 | −4 | 4 | 3 | − | −3 |
| 7 | 146 | +16 | 16 | 8 | + | +8 |
| 8 | 139 | +9 | 9 | 6 | + | +6 |

**Comprobación:** $\sum$ rangos = $1+2+3+4+5+6+7+8 = 36 = \frac{8 \cdot 9}{2}$ ✓

**Cálculo de $W^+$ y $W^-$:**

$W^+ = 4 + 7 + 1 + 8 + 6 = 26$ (rangos con signo positivo)

$W^- = 5 + 2 + 3 = 10$ (valores absolutos de rangos con signo negativo)

**Control:** $W^+ + W^- = 26 + 10 = 36 = \frac{8 \cdot 9}{2}$ ✓

**Media y varianza bajo $H_0$:**

$\E[W^+] = \frac{8 \cdot 9}{4} = \frac{72}{4} = 18$

$\Var(W^+) = \frac{8 \cdot 9 \cdot 17}{24} = \frac{1224}{24} = 51$

**Estadístico $Z$ y P-valor:**
$$Z = \frac{26 - 18}{\sqrt{51}} = \frac{8}{7.141} = 1.120, \quad P = 2 \times P(Z > 1.12) = 2 \times 0.1314 = 0.263$$

```{r}
# Cálculo manual en R
Di <- x - theta0
absDi <- abs(Di)
rangos <- rank(absDi)
Wplus <- sum(rangos[Di > 0])
Wminus <- sum(rangos[Di < 0])
E_W <- length(x) * (length(x)+1) / 4
Var_W <- length(x) * (length(x)+1) * (2*length(x)+1) / 24
Z_manual <- (Wplus - E_W) / sqrt(Var_W)
P_manual <- 2 * pnorm(-abs(Z_manual))
cat(sprintf("W+ = %.0f | E[W+] = %.0f | Var(W+) = %.0f", Wplus, E_W, Var_W),
    sprintf("\nZ = %.3f | P = %.4f", Z_manual, P_manual),
    "\n--- Verificación con wilcox.test ---")
wt <- wilcox.test(x, mu = theta0, exact = FALSE)
cat(sprintf("V = %.0f | P = %.4f", wt$statistic, wt$p.value))
```

::: {.callout-tip}
**Interpretación:** $P = 0.263 > 0.05$ → **No rechazamos $H_0$.** No hay evidencia suficiente para afirmar que la mediana de flexión de rodilla difiera de 130°. La diferencia observada es compatible con el azar.
:::

## Test de Wilcoxon Signed-Rank pareado

::: {.callout-note}
**Extensión natural del test para una muestra.** Cuando tenemos **datos pareados** (antes/después), trabajamos con las diferencias $D_i = X_{i,\text{después}} - X_{i,\text{antes}}$ y aplicamos exactamente el mismo procedimiento sobre los $D_i$.
:::

**Ejemplo — EVA-dolor pre/post fisioterapia ($n=6$):**

```{r}
pre  <- c(7, 8, 6, 9, 7, 8)
post <- c(4, 5, 3, 6, 5, 4)
d <- post - pre
cat("Diferencias:", d)
```

| Paciente | Antes | Después | $D_i$ | $|D_i|$ | Rango | Signo | Rango signado |
|:--------:|:-----:|:-------:|:-----:|:------:|:-----:|:-----:|:-------------:|
| 1 | 7 | 4 | −3 | 3 | 5 | − | −5 |
| 2 | 8 | 5 | −3 | 3 | 6 |  | −6 |
| 3 | 6 | 3 | −3 | 3 | 4 | − | −4 |
| 4 | 9 | 6 | −3 | 3 | 3 | − | −3 |
| 5 | 7 | 5 | −2 | 2 | 1.5 | − | −1.5 |
| 6 | 8 | 4 | −4 | 4 | 7 | − | −7 |

**Nota:** Empate en $|D| = 2$ (pacientes 3 y 5 con mismo $|D|$): rangos promedio. Empate triple en $|D| = 3$ (pacientes 1, 2, 4): rangos 4, 5, 6 → promedio 5.

**$W^+ = 0$** (ninguna diferencia positiva — todos los pacientes mejoraron). **$W^- = 1.5 + 3 + 4 + 5 + 6 + 7 = 26.5$**

```{r}
# Verificación con R
wt_paired <- wilcox.test(post, pre, paired = TRUE, exact = FALSE)
cat(sprintf("W+ = %.1f | P = %.6f", wt_paired$statistic, wt_paired$p.value),
    "\nTodos los pacientes mejoraron → P < 0.05 (efecto significativo)")
```

::: {.callout-tip}
**Intuición:** Si el tratamiento no tuviera efecto, esperariamos que ~mitad de las diferencias fueran positivas y ~mitad negativas, con $W^+ \approx W^- \approx n(n+1)/4$. Que TODAS las diferencias sean del mismo signo es extremadamente improbable bajo $H_0$ → $P$ muy pequeño.
:::


## Ejercicio: Rangos y Outliers

*¿Por qué usar rangos en lugar de los valores originales protege contra outliers?*

## Mann-Whitney $U$ — Cálculo paso a paso

**Contexto:** Comparamos dos grupos **independientes**. $H_0$: las dos poblaciones tienen la misma distribución. $H_1$: las distribuciones difieren.

$$H_0: \theta_1 = \theta_2 \quad \text{vs.} \quad H_1: \theta_1 \neq \theta_2$$

::: {.incremental}

**Paso 1 — Combinar y ordenar:** Juntamos las $N = n_1 + n_2$ observaciones y asignamos rangos de 1 a $N$.

**Paso 2 — Sumas de rangos por grupo:**
$$R_1 = \sum_{i \in \text{Grupo 1}} \operatorname{rank}(X_i), \qquad R_2 = \sum_{j \in \text{Grupo 2}} \operatorname{rank}(X_j)$$

**Paso 3 — El estadístico $U$:**
$$U_1 = R_1 - \frac{n_1(n_1+1)}{2}, \qquad U_2 = R_2 - \frac{n_2(n_2+1)}{2}$$
$$U = \min(U_1, U_2)$$

**Propiedad:** $U_1 + U_2 = n_1 n_2$. Si $U$ es pequeño → un grupo tiende a rangos más altos.

:::

*(Para $n_1, n_2 \geq 8$, $U$ se aproxima a una Normal con $\E[U] = \frac{n_1 n_2}{2}$ y $\Var(U) = \frac{n_1 n_2 (n_1+n_2+1)}{12}$. R lo calcula automáticamente.)*

*Si $U$ es muy pequeño, ¿qué nos dice eso sobre los dos grupos?*

## Mann-Whitney $U$ — Ejemplo de cálculo manual

::: {.example-box}
**Contexto clínico:** Comparamos la ganancia de ROM (en grados) tras 4 semanas de tratamiento en dos grupos independientes:

- **Grupo A** (ejercicio terapéutico, $n_1=5$): 55, 62, 48, 70, 52
- **Grupo B** (punción seca + ejercicio, $n_2=6$): 72, 68, 75, 80, 65, 78
:::

**Paso 1 — Ordenar todos los datos conjuntamente y asignar rangos:**

| Valor | 48 | 52 | 55 | 62 | 65 | 68 | 70 | 72 | 75 | 78 | 80 |
|:-----:|:--:|:--:|:--:|:--:|:--:|:--:|:--:|:--:|:--:|:--:|:--:|
| Grupo | A | A | A | A | B | B | A | B | B | B | B |
| Rango | 1 | 2 | 3 | 4 | 5 | 6 | 7 | 8 | 9 | 10 | 11 |

**Paso 2 — Sumas de rangos:** $R_A = 1+2+3+4+7 = 17$, $R_B = 5+6+8+9+10+11 = 49$

Control: $R_A + R_B = 17 + 49 = 66 = \frac{11 \cdot 12}{2}$ ✓

**Paso 3 — Estadísticos $U$:**
$$U_A = 17 - \frac{5 \cdot 6}{2} = 17 - 15 = 2$$
$$U_B = 49 - \frac{6 \cdot 7}{2} = 49 - 21 = 28$$
$$U = \min(2, 28) = 2$$

**Paso 4 — Media, varianza, $Z$ y P-valor:**
$$\E[U] = \frac{5 \cdot 6}{2} = 15, \quad \Var(U) = \frac{5 \cdot 6 \cdot 12}{12} = 30$$
$$Z = \frac{2 - 15}{\sqrt{30}} = \frac{-13}{5.477} = -2.374$$
$$P = 2 \times \Phi(-2.374) = 2 \times 0.0088 = 0.018$$

```{r}
# Cálculo manual en R
grupoA <- c(55, 62, 48, 70, 52)
grupoB <- c(72, 68, 75, 80, 65, 78)
todos <- c(grupoA, grupoB)
rangos <- rank(todos)
R_A <- sum(rangos[1:5])
R_B <- sum(rangos[6:11])
U_A <- R_A - 5*6/2
U_B <- R_B - 6*7/2
U <- min(U_A, U_B)
E_U <- 5*6/2
Var_U <- 5*6*12/12
Z_U <- (U - E_U) / sqrt(Var_U)
P_U <- 2 * pnorm(-abs(Z_U))
cat(sprintf("R_A=%.0f | R_B=%.0f | U_A=%.0f | U_B=%.0f | U=%.0f", R_A,R_B,U_A,U_B,U),
    sprintf("\nE[U]=%.0f | Var(U)=%.0f | Z=%.3f | P=%.4f", E_U, Var_U, Z_U, P_U),
    "\n--- Verificación con wilcox.test ---")
wt_mw <- wilcox.test(grupoA, grupoB, exact = FALSE)
cat(sprintf("W = %.0f | P = %.4f", wt_mw$statistic, wt_mw$p.value))
```

::: {.callout-tip}
**Interpretación:** $P = 0.018 < 0.05$ → **Rechazamos $H_0$.** La punción seca + ejercicio produce ganancias de ROM significativamente mayores que el ejercicio terapéutico solo. El grupo B tiende a ocupar los rangos más altos (suma de rangos 49 vs 17), lo que indica sistemáticamente mejores resultados.
:::

## Tests de rangos — Implementación en R y BioEstatR

| Test paramétrico | No paramétrico | R base | BioEstatR |
|:----------------|:----------------------|:------|:----------|
| t-test una muestra | Wilcoxon signed-rank | `wilcox.test(x, mu=...)` | - |
| t-test independientes | Mann-Whitney $U$ | `wilcox.test(x, y)` | `testwx(m=x, m1=y, par=FALSE)` |
| t-test pareado | Wilcoxon paired | `wilcox.test(x, y, paired=TRUE)` | `testwx(m=x, m1=y, par=TRUE)` |

**Verificación de los ejemplos con R base:**

```{r}
# Ejemplo signed-rank (una muestra) — datos de ROM
x <- c(122, 135, 128, 141, 131, 126, 146, 139)
cat("=== Wilcoxon signed-rank (una muestra) ===")
wilcox.test(x, mu = 130, exact = FALSE)

# Ejemplo Mann-Whitney (dos muestras independientes)
grupoA <- c(55, 62, 48, 70, 52)
grupoB <- c(72, 68, 75, 80, 65, 78)
cat("\n=== Mann-Whitney U ===")
wilcox.test(grupoA, grupoB, exact = FALSE)
```

::: {.callout-tip}
**¿Y los empates? ¿Y la corrección por continuidad?** `wilcox.test()` en R lo gestiona todo automáticamente: asigna rangos promedio cuando hay empates, corrige la varianza, y aplica corrección por continuidad para muestras pequenas. Tú solo necesitas interpretar el P-valor.

**¿Y si tengo 3 o más grupos?** El test de **Kruskal-Wallis** (`kruskal.test()`) generaliza el Mann-Whitney para $k \geq 3$ grupos independientes. Es la alternativa no paramétrica al ANOVA.
:::

## McNemar no paramétrico: Diferencias de proporciones apareadas— BioEstatR

**`testmcnemar` — salida completa e interpretación:**

```{r}
#| eval: false
library(BioEstatR)
# Datos del ejemplo de terapias (n=166)
testmcnemar(n = c(38, 15, 31, 82))

# Salida tipica:
# Test de McNemar para proporciones apareadas
# χ² = 4.89, gl = 1, P = 0.027
# Diferencia: -9.5% (IC 95%: -17.4% a -1.7%)
# Conclusión: Terapia B significativamente superior
```

::: {.callout-tip}
**Interpretación de la salida de `testmcnemar`:**
- $\chi^2$ y P-valor: decisión del test
- Diferencia con IC 95%: magnitud del efecto (si IC no contiene 0 → significativo)
- Tamaño muestral: $n$ necesario para detectar diferencia $\delta$ con potencia deseada
:::

---

# Más Allá del Test: Potencia y Tamaño del Efecto {.center}

## Tamaño muestral para potencia deseada

**Diferencia de medias** (por grupo):

$$n \approx \frac{2(z_{1-\alpha/2} + z_{1-\beta})^2 \cdot s^2}{\delta^2}$$

**Diferencia de proporciones:**

$$n \approx \frac{(z_{1-\alpha/2} + z_{1-\beta})^2 \cdot [p_1(1-p_1) + p_2(1-p_2)]}{\delta^2}$$

```{r}
delta<-5; s<-12; z_a<-qnorm(0.975); z_b<-qnorm(0.80)
n<-ceiling(2*(z_a+z_b)^2*s^2/delta^2)
cat("n por grupo =", n, "→ n total =", 2*n)
# BioEstatR: nm(d = 5, s = 12, potencia = 0.80)        # medias
# BioEstatR: np(x = c(30,18), n = c(50,50), d = 0.05)  # proporciones
```

## Derivación de la fórmula de tamaño muestral para potencia

**Punto de partida:** Recordemos el gráfico de errores Tipo I y II (visto anteriormente). Bajo $H_0$, el estadístico $t$ se distribuye alrededor de 0. Bajo $H_1$ (efecto real $\delta$), la distribución se **desplaza** hacia la derecha. La potencia $1-\beta$ es el área bajo la curva desplazada que cae en la región de rechazo.

::: {.callout-note}
**Para detectar una diferencia $\delta$ con potencia $1-\beta$ y nivel $\alpha$:**

$$n \approx \frac{2(z_{1-\alpha/2} + z_{1-\beta})^2 \cdot s^2}{\delta^2}$$

donde $z_{1-\alpha/2}$ y $z_{1-\beta}$ son los cuantiles de la Normal estandar.
:::

**¿Qué nos dice esta fórmula?** $n$ aumenta cuando: $\downarrow\delta$ (buscas diferencias pequeñas), $\uparrow s$ (los datos son más variables), $\uparrow 1-\beta$ (quieres más potencia), $\downarrow\alpha$ (eres más exigente).

## Derivación de $n$ — Paso a paso y ejemplo numérico

**Paso 1 — El estadístico bajo $H_1$:** $t = \frac{\bar{x}_1 - \bar{x}_2}{s\sqrt{2/n}} \approx N\left(\frac{\delta}{s\sqrt{2/n}}, 1\right)$

**Paso 2 — Condición de potencia:** $P(\text{rechazar } H_0 \mid H_1 \text{ cierta}) = 1-\beta$

**Paso 3 — Despejar $n$:** $z_{1-\beta} = \frac{\delta}{s\sqrt{2/n}} - z_{1-\alpha/2} \;\Rightarrow\; \sqrt{n} = \frac{(z_{1-\alpha/2} + z_{1-\beta})s\sqrt{2}}{\delta}$

Elevando al cuadrado: $n = \frac{2(z_{1-\alpha/2} + z_{1-\beta})^2 s^2}{\delta^2}$

**Ejemplo numérico — Flexión de hombro:** $\delta=5°$, $s=12°$, $\alpha=0.05$, $1-\beta=0.80$:

$n = \frac{2(1.96 + 0.842)^2 \cdot 144}{25} = \frac{2 \cdot 7.85 \cdot 144}{25} = \frac{2260.6}{25} = 90.4 \to 91$ por grupo

```{r}
delta<-5; s<-12; z_a<-qnorm(0.975); z_b<-qnorm(0.80)
n<-ceiling(2*(z_a+z_b)^2*s^2/delta^2)
cat("n =", n, "por grupo (total =", 2*n, ")")
```

## Ejemplo detallado — Proteína α-klotho y edad

::: {.example-box}
**Contexto:** Se compara la concentración de proteína α-Klotho (pg/mL) entre pacientes jóvenes y ancianos.

- **Jóvenes:** $n_1=20$, $\bar{x}_1=450$, $s_1=89$
- **Ancianos:** $n_2=16$, $\bar{x}_2=380$, $s_2=96$
:::

**Paso 1 — Hipótesis:** $H_0: \mu_1 = \mu_2$ vs $H_1: \mu_1 \neq \mu_2$

**Paso 2 — ¿Varianzas iguales?** Test F:

```{r}
# Simulamos datos con las estadísticas dadas
set.seed(42)
jovenes <- rnorm(20, 450, 89)
ancianos <- rnorm(16, 380, 96)
var.test(jovenes, ancianos)
```

**Paso 3 — Test t (Student, si F no significativo):**

```{r}
# Student (varianzas iguales)
t.test(jovenes, ancianos, var.equal = TRUE)
# Welch (por seguridad, siempre recomendado)
t.test(jovenes, ancianos)
```

**Paso 4 — Interpretación:** La diferencia de ~70 pg/mL es significativa (P < 0.05). El IC 95% para $\mu_1 - \mu_2$ no contiene 0.

## Tamaño del efecto — D de cohen y omega Cuadrado

::: {.formula-box}
**d de Cohen:** $d_c = \frac{\bar{x}_1 - \bar{x}_2}{s_p}$, donde $s_p = \sqrt{\frac{(n_1-1)s_1^2 + (n_2-1)s_2^2}{n_1+n_2-2}}$

**Omega cuadrado:** $\omega^2 = \frac{t^2 - 1}{t^2 + n_1 + n_2 - 1}$
:::

| d de Cohen | Interpretación | Ejemplo clínico |
|:---:|:---|:---|
| $|d| < 0.2$ | **Negligible** | Sin diferencia práctica |
| $0.2 \leq |d| < 0.5$ | **Pequeño** | Diferencia detectable pero modesta |
| $0.5 \leq |d| < 0.8$ | **Mediano** | Diferencia clínicamente relevante |
| $|d| \geq 0.8$ | **Grande** | Diferencia muy importante |

```{r}
x1 <- 450; x2 <- 380; s1 <- 89; s2 <- 96; n1 <- 20; n2 <- 16
sp <- sqrt(((n1-1)*s1^2 + (n2-1)*s2^2) / (n1+n2-2))
dc <- (x1 - x2) / sp
t_val <- (x1 - x2) / (sp * sqrt(1/n1 + 1/n2))
omega2 <- (t_val^2 - 1) / (t_val^2 + n1 + n2 - 1)
cat("s_p =", round(sp,1), "\nd de Cohen =", round(dc,2),
    "→", ifelse(abs(dc)>=0.8,"GRANDE",ifelse(abs(dc)>=0.5,"MEDIANO","PEQUEÑO")),
    "\nOmega² =", round(omega2,3), "→", round(omega2*100,1), "% varianza explicada")
```

::: {.callout-tip}
**Para el estudiante:** El P-valor dice si hay diferencia, pero **no cuán grande es**. El tamaño del efecto (d de Cohen) complementa al P-valor. Siempre reporta ambos [@cohen1988].
:::

## Diagrama de decisión — ¿qué test usar?

::: {.decision-tree}
**¿Qué tipo de variable?**

→ **Continua (ROM, fuerza, dolor):**
  → ¿Cuántas muestras?
    → **1 muestra:** ¿Normal? → Sí: `t.test(x, mu=...)` / No: `wilcox.test(x, mu=...)`
    → **2 muestras independientes:** ¿Normal? → Sí: ¿Varianzas iguales?
      → Sí: `t.test(x, y, var.equal=TRUE)` (Student)
       No: `t.test(x, y)` (Welch)
      → No normal: `wilcox.test(x, y)` (Mann-Whitney)
     **2 muestras pareadas:** ¿Normal de las diferencias? → Sí: `t.test(x, y, paired=TRUE)` / No: `wilcox.test(x, y, paired=TRUE)`

→ **Categórica (mejoría sí/no, tipo de lesión):**
  → ¿Cuántas muestras?
    → **1 proporción:** `prop.test(x, n, p=p0)`
    → **2 proporciones independientes:** `prop.test(c(x1,x2), c(n1,n2))` o χ² (Tema 5)
    → **2 proporciones pareadas:** `mcnemar.test()` (McNemar)
:::

## Diagrama visual — Arbol de decisión

```{r}
#| fig-height: 7.5
par(mar = c(2, 1, 3, 1), bg = "white")
layout(matrix(c(1,1,2,3), 2, 2, byrow = TRUE), heights = c(1, 3))

# ── PANEL SUPERIOR: Pregunta raíz ──
par(mar = c(0, 0, 0, 0))
plot(NA, xlim = c(0, 10), ylim = c(0, 1.5), axes = FALSE, xlab = "", ylab = "")
rect(2.5, 0.5, 7.5, 1.3, col = "#2c3e50", border = NA, lwd = 0)
text(5, 0.9, "¿Qué tipo de variable?", font = 2, cex = 1.5, col = "white")
arrows(5, 0.5, 5, 0.15, lwd = 3, col = "#2c3e50", length = 0.1)

# ── PANEL IZQUIERDO: Variables Continuas ──
par(mar = c(0, 1, 0, 1))
plot(NA, xlim = c(0, 10), ylim = c(0, 10), axes = FALSE, xlab = "", ylab = "")
# Title
rect(1, 9, 9, 9.8, col = "#2980b9", border = NA)
text(5, 9.4, "Variable CONTINUA", font = 2, cex = 1, col = "white")
text(5, 8.7, "ROM, fuerza, dolor, EVA, grados...", cex = 0.7, col = "#555")

# 3 columns
col_x <- c(2, 5, 8)  # centers of 3 columns

for (i in 1:3) {
  # Arrow from title to column
  segments(col_x[i], 8.7, col_x[i], 8, lwd = 2, col = "#2980b9")
  arrows(col_x[i], 8, col_x[i], 7.85, lwd = 0, col = "#2980b9", length = 0.08)
}

# Column 1: 1 muestra
rect(col_x[1]-1.3, 6.8, col_x[1]+1.3, 7.8, col = "#ecf0f1", border = "#2980b9", lwd = 2)
text(col_x[1], 7.3, "1 muestra", font = 2, cex = 0.9, col = "#2c3e50")
# Arrow down
segments(col_x[1], 6.8, col_x[1], 6, lwd = 1.5, col = "#2c3e50")
# Condition: ¿Normal?
rect(col_x[1]-1.3, 5, col_x[1]+1.3, 6, col = "#e8f8f5", border = "#1abc9c", lwd = 1.5)
text(col_x[1], 5.5, "¿Normal?", font = 2, cex = 0.75, col = "#1abc9c")
# Branches Sí/No
arrows(col_x[1]-0.8, 5, col_x[1]-0.8, 3.5, lwd = 1.5, col = "#27ae60", length = 0.1)
arrows(col_x[1]+0.8, 5, col_x[1]+0.8, 3.5, lwd = 1.5, col = "#e67e22", length = 0.1)
text(col_x[1]-1.1, 4.3, "Sí", cex = 0.6, col = "#27ae60", font = 2)
text(col_x[1]+0.5, 4.3, "No", cex = 0.6, col = "#e67e22", font = 2)
# Test boxes
rect(col_x[1]-1.8, 1.5, col_x[1], 3.2, col = "#27ae60", border = NA)
text(col_x[1]-0.9, 2.35, "t.test\n(x, mu=...)", font = 2, cex = 0.7, col = "white")
rect(col_x[1]+0.1, 1.5, col_x[1]+1.8, 3.2, col = "#e67e22", border = NA)
text(col_x[1]+0.95, 2.35, "wilcox.test\n(x, mu=...)", font = 2, cex = 0.7, col = "white")

# Column 2: 2 muestras independientes
rect(col_x[2]-1.7, 6.8, col_x[2]+1.7, 7.8, col = "#ecf0f1", border = "#2980b9", lwd = 2)
text(col_x[2], 7.3, "2 muestras indep.", font = 2, cex = 0.9, col = "#2c3e50")
segments(col_x[2], 6.8, col_x[2], 6, lwd = 1.5, col = "#2c3e50")
rect(col_x[2]-1.7, 5, col_x[2]+1.7, 6, col = "#e8f8f5", border = "#1abc9c", lwd = 1.5)
text(col_x[2], 5.5, "¿Normal?", font = 2, cex = 0.75, col = "#1abc9c")
# Sí branch → ¿varianzas?
arrows(col_x[2]-1, 5, col_x[2]-1, 3.5, lwd = 1.5, col = "#27ae60", length = 0.1)
text(col_x[2]-1.3, 4.3, "Sí", cex = 0.6, col = "#27ae60", font = 2)
rect(col_x[2]-2.3, 2.3, col_x[2]-0.9, 3.5, col = "#fef9e7", border = "#f39c12", lwd = 1.2)
text(col_x[2]-1.6, 2.9, "¿σ² igual?", font = 2, cex = 0.55, col = "#e67e22")
arrows(col_x[2]-2.2, 2.3, col_x[2]-2.8, 1, lwd = 1.2, col = "#27ae60", length = 0.08)
arrows(col_x[2]-1, 2.3, col_x[2]-0.3, 1, lwd = 1.2, col = "coral", length = 0.08)
rect(col_x[2]-3.5, 0, col_x[2]-2.2, 1, col = "#27ae60", border = NA)
text(col_x[2]-2.85, 0.5, "Student", font = 2, cex = 0.55, col = "white")
rect(col_x[2]-1.2, 0, col_x[2]+0.2, 1, col = "#2980b9", border = NA)
text(col_x[2]-0.5, 0.5, "Welch", font = 2, cex = 0.55, col = "white")
# No branch → Mann-Whitney
arrows(col_x[2]+1, 5, col_x[2]+1, 3.5, lwd = 1.5, col = "coral", length = 0.1)
text(col_x[2]+1.4, 4.3, "No", cex = 0.6, col = "coral", font = 2)
rect(col_x[2]+0.1, 1.5, col_x[2]+2.7, 3.2, col = "coral", border = NA)
text(col_x[2]+1.4, 2.35, "wilcox.test\n(x, y)", font = 2, cex = 0.7, col = "white")

# Column 3: 2 muestras pareadas
rect(col_x[3]-1.5, 6.8, col_x[3]+1.5, 7.8, col = "#ecf0f1", border = "#2980b9", lwd = 2)
text(col_x[3], 7.3, "2 muestras par.", font = 2, cex = 0.9, col = "#2c3e50")
segments(col_x[3], 6.8, col_x[3], 6, lwd = 1.5, col = "#2c3e50")
rect(col_x[3]-1.5, 5, col_x[3]+1.5, 6, col = "#e8f8f5", border = "#1abc9c", lwd = 1.5)
text(col_x[3], 5.5, "¿Dif. Normal?", font = 2, cex = 0.75, col = "#1abc9c")
arrows(col_x[3]-0.8, 5, col_x[3]-0.8, 3.5, lwd = 1.5, col = "#27ae60", length = 0.1)
arrows(col_x[3]+0.8, 5, col_x[3]+0.8, 3.5, lwd = 1.5, col = "#e67e22", length = 0.1)
text(col_x[3]-1.1, 4.3, "Sí", cex = 0.6, col = "#27ae60", font = 2)
text(col_x[3]+0.5, 4.3, "No", cex = 0.6, col = "#e67e22", font = 2)
rect(col_x[3]-2, 1.5, col_x[3], 3.2, col = "#27ae60", border = NA)
text(col_x[3]-1, 2.35, "t.test\npaired=TRUE", font = 2, cex = 0.7, col = "white")
rect(col_x[3]+0.1, 1.5, col_x[3]+2, 3.2, col = "#e67e22", border = NA)
text(col_x[3]+1.05, 2.35, "wilcox.test\npaired=TRUE", font = 2, cex = 0.7, col = "white")

# ── PANEL DERECHO: Variables Categóricas ──
par(mar = c(0, 1, 0, 1))
plot(NA, xlim = c(0, 10), ylim = c(0, 10), axes = FALSE, xlab = "", ylab = "")
# Title
rect(1, 9, 9, 9.8, col = "#8e44ad", border = NA)
text(5, 9.4, "Variable CATEGÓRICA", font = 2, cex = 1, col = "white")
text(5, 8.7, "Mejoría (Sí/No), tipo de lesión, grupo...", cex = 0.7, col = "#555")

# 3 columns
for (i in 1:3) {
  segments(col_x[i], 8.7, col_x[i], 8, lwd = 2, col = "#8e44ad")
  arrows(col_x[i], 8, col_x[i], 7.85, lwd = 0, col = "#8e44ad", length = 0.08)
}

# Column 1: 1 proporción
rect(col_x[1]-1.3, 6.5, col_x[1]+1.3, 7.8, col = "#ecf0f1", border = "#8e44ad", lwd = 2)
text(col_x[1], 7.15, "1 proporción", font = 2, cex = 0.85, col = "#2c3e50")
segments(col_x[1], 6.5, col_x[1], 5, lwd = 2, col = "#27ae60")
rect(col_x[1]-1.5, 2.5, col_x[1]+1.5, 5, col = "#27ae60", border = NA)
text(col_x[1], 3.75, "prop.test\n(x, n, p=...)", font = 2, cex = 0.8, col = "white")

# Column 2: 2 proporciones independientes
rect(col_x[2]-1.7, 6.5, col_x[2]+1.7, 7.8, col = "#ecf0f1", border = "#8e44ad", lwd = 2)
text(col_x[2], 7.15, "2 prop. indep.", font = 2, cex = 0.85, col = "#2c3e50")
segments(col_x[2], 6.5, col_x[2], 5, lwd = 2, col = "#27ae60")
rect(col_x[2]-1.7, 3, col_x[2]+1.7, 5, col = "#27ae60", border = NA)
text(col_x[2], 4, "prop.test()", font = 2, cex = 0.8, col = "white")
rect(col_x[2]-1.7, 1, col_x[2]+1.7, 2.8, col = "#3498db", border = NA)
text(col_x[2], 1.9, "o χ² (Tema 5)", font = 2, cex = 0.7, col = "white")

# Column 3: 2 proporciones pareadas
rect(col_x[3]-1.5, 6.5, col_x[3]+1.5, 7.8, col = "#ecf0f1", border = "#8e44ad", lwd = 2)
text(col_x[3], 7.15, "2 prop. par.", font = 2, cex = 0.85, col = "#2c3e50")
segments(col_x[3], 6.5, col_x[3], 5, lwd = 2, col = "#27ae60")
rect(col_x[3]-1.5, 2.5, col_x[3]+1.5, 5, col = "#27ae60", border = NA)
text(col_x[3], 3.75, "mcnemar.test()", font = 2, cex = 0.8, col = "white")
```


## Paramétricos vs no paramétricos — Comparativa

| Criterio | Paramétricos | No Paramétricos |
|:---------|:------------|:----------------|
| **Supuestos** | Normalidad + homocedasticidad | Mínimos (solo continuidad) |
| **Escala** | Intervalo o razón | Ordinal o superior |
| **Potencia** | Mayor (si supuestos se cumplen) | Menor (~95% del paramétrico) |
| **Estadístico** | Usa valores originales ($\bar{x}$, $s$) | Usa **rangos** |
| **IC** | Basados en $t$-Student | Basados en medianas (Hodges-Lehmann) |
| **Muestras pequeñas** | Sensible a no normalidad | Robusto |
| **Ejemplo (2 ind.)** | t-test de Student/Welch | Mann-Whitney U |
| **Ejemplo (pareado)** | t-test pareado | Wilcoxon signed-rank |

::: {.callout-important}
**Regla práctica:** Si $n \geq 30$ por grupo y datos sin outliers extremos → paramétrico. Si $n < 15$ y normalidad dudosa → no paramétrico. Entre 15 y 30, verificar con Shapiro-Wilk.

**¿Quieres entender la matemática detrás de estos tests?** Repasa las diapositivas anteriores: derivación del estadístico $W^+$ de Wilcoxon, el estadístico $U$ de Mann-Whitney, y los ejemplos de cálculo manual paso a paso con datos de fisioterapia.
:::

## Precauciones al leer p-valores en la literatura clínica

::: {.callout-warning}
**Tres trampas frecuentes al interpretar P-valores en artículos de fisioterapia:**
:::

| Trampa | Problema | Cómo protegerte |
|:-------|:---------|:----------------|
| **Comparaciones múltiples** | Si un estudio compara 20 outcomes, ~1 saldrá significativo ($P<0.05$) solo por azar | Busca correcciones (Bonferroni, Holm). Desconfía de "outcomes exploratorios" |
| **Muestras enormes** | Con $n>1000$, diferencias **clínicamente irrelevantes** (1° de ROM) pueden dar $P<0.001$ | Mira siempre el tamaño del efecto (d de Cohen) y el IC 95%, no solo el P-valor |
| **Muestras pequeñas** | Con $n=10$, un efecto **clínicamente importante** puede dar $P>0.05$ | "No significativo" ≠ "no hay efecto". Comprueba la potencia del estudio |

**Regla de oro para tu TFG/TFM:** Reporta siempre los 4 elementos: (1) P-valor exacto, (2) IC 95% del efecto, (3) tamaño del efecto (d de Cohen), (4) tu juicio sobre la **relevancia clínica** de la diferencia observada [@greenland2016].

## Declaración asa sobre p-valores [@wasserstein2016]

::: {.callout-warning}
**La American Statistical Association (2016) publicó 6 principios sobre el uso correcto del P-valor:**
:::

1. **El P-valor indica cuán incompatibles son los datos con un modelo estadístico** (generalmente $H_0$)
2. **El P-valor NO mide** la probabilidad de que $H_0$ sea verdadera, ni la probabilidad de que los datos se produzcan solo por azar
3. **Las conclusiones científicas** no deben basarse solo en si un P-valor supera un umbral
4. **La inferencia correcta** requiere considerar el diseño del estudio, la calidad de las mediciones, y la plausibilidad de los supuestos
5. **El P-valor NO mide** el tamaño del efecto ni la importancia clínica del resultado
6. **Por sí solo, el P-valor no es una buena medida** de la evidencia sobre un modelo

**Buena práctica en fisioterapia:** Reportar **siempre**: (1) P-valor exacto, (2) IC 95% para el efecto, (3) tamaño del efecto (d de Cohen), y (4) juicio sobre la **relevancia clínica** de la diferencia observada [@greenland2016].

---

# Resumen {.center}

::: {.incremental}

1. **$H_0$:** igualdad. **$H_1$:** diferencia. $\alpha$ fijado, $\beta$ desconocido

2. **P-valor:** `2*pt(-abs(t), df)` bilateral. **Nunca** para $\chi^2$ o F

3. **Una muestra:** `testt(m, s, n, m0)` para media, `testt(x, n, p0)` para proporción

4. **Dos muestras independientes:** `t.test(x, y)` (Welch) o `t.test(x, y, var.equal=TRUE)` (Student)

5. **Pareado:** `testt(m, m1, par=TRUE)`. `testp(n=c(n11,n12,n21,n22))` para proporciones

6. **No paramétrico:** `testwx(m, m1)` para Wilcoxon/Mann-Whitney

7. **Tamaño muestral:** `nm()` para medias, `np()` para proporciones. $n \propto 1/\delta^2$

:::

::: {.exercise}
**Ejercicio Clínico — Contraste de Hipótesis en Fisioterapia**

Un estudio compara dos tratamientos para lumbalgia crónica: ejercicio terapéutico (grupo A, n=25) y punción seca + ejercicio (grupo B, n=28). La EVA a las 4 semanas fue:

- Grupo A: $\bar{x}_A = 4.8$, $s_A = 2.1$
- Grupo B: $\bar{x}_B = 3.2$, $s_B = 1.9$

1. Formula $H_0$ y $H_1$. ¿Qué test usarías? Usa `testt()` de BioEstatR para realizarlo.
2. Interpreta el P-valor. ¿Es significativo a $\alpha = 0.05$?
3. ¿Qué error (Tipo I o Tipo II) cometerías si la diferencia real fuera nula y rechazas $H_0$?
:::

## Diagrama de decisión — Ejercicio clínico paso a paso

**Escenario:** Dos tratamientos para lumbalgia crónica. EVA a las 4 semanas. Grupo A ($n_A=25$) vs Grupo B ($n_B=28$).

```{r}
#| fig-height: 6.5
par(mar = c(0, 0, 0, 0))
plot(NA, xlim = c(0, 12), ylim = c(0, 14), axes = FALSE, xlab = "", ylab = "")

# ── Paso 1 ──
rect(4, 13, 8, 14, col = "#2c3e50", border = NA, lwd = 0)
text(6, 13.5, "PASO 1: ¿Tipo de variable?", font = 2, cex = 1.1, col = "white")
text(6, 12.5, "EVA-dolor → Variable continua (escala 0-10)", cex = 0.85, col = "#2c3e50")
segments(6, 12.5, 6, 11.5, lwd = 2.5, col = "#2c3e50")

# ── Paso 2 ──
rect(4, 10.5, 8, 11.5, col = "#34495e", border = NA)
text(6, 11, "PASO 2: ¿Cuántas muestras?", font = 2, cex = 1.1, col = "white")
text(6, 10, "Dos muestras independientes\n(Grupo A ≠ Grupo B, pacientes distintos)", cex = 0.85, col = "#34495e")
segments(6, 10, 6, 9, lwd = 2.5, col = "#34495e")

# ── Paso 3 ── Decisión: ¿Normalidad?
rect(4, 8, 8, 9, col = "#e8f8f5", border = "#1abc9c", lwd = 2.5)
text(6, 8.5, "PASO 3: ¿Se cumple Normalidad?\n(Shapiro-Wilk en cada grupo)", font = 2, cex = 0.9, col = "#1abc9c")

# Ramas desde Paso 3
segments(4, 8.5, 1.5, 6, lwd = 2.2, col = "#1abc9c")
segments(8, 8.5, 10.5, 6, lwd = 2.2, col = "coral")

# Rama SÍ: Normalidad
rect(0.5, 5, 2.5, 6, col = "#d5f5e3", border = "#27ae60", lwd = 2)
text(1.5, 5.7, "SÍ\n(Shapiro P > 0.05)", font = 2, cex = 0.75, col = "#27ae60")
text(1.5, 5.2, "Test paramétrico", cex = 0.7)

segments(1.5, 5, 1.5, 3.2, lwd = 2, col = "#27ae60")

# Sub-rama: ¿varianzas iguales?
rect(0.5, 2.2, 2.5, 3.2, col = "#fef9e7", border = "#f39c12", lwd = 2)
text(1.5, 2.9, "¿σ² iguales?\nTest F", font = 2, cex = 0.7, col = "#e67e22")

segments(0.5, 2.7, -0.2, 1.2, lwd = 1.8, col = "#27ae60")
segments(2.5, 2.7, 3.2, 1.2, lwd = 1.8, col = "coral")

text(-0.3, 1.7, "SÍ", font = 2, cex = 0.65, col = "#27ae60")
rect(-1.2, 0.2, 0.6, 1.2, col = "#27ae60", border = NA)
text(-0.3, 0.7, "t-Student\n(var.equal=TRUE)", font = 2, cex = 0.65, col = "white")

text(3.0, 1.7, "NO", font = 2, cex = 0.65, col = "coral")
rect(2.4, 0.2, 4.2, 1.2, col = "#2980b9", border = NA)
text(3.3, 0.7, "t-Welch\n(por defecto en R)", font = 2, cex = 0.65, col = "white")

# Rama NO: No Normalidad
rect(9.5, 5, 11.5, 6, col = "#fadbd8", border = "coral", lwd = 2)
text(10.5, 5.7, "NO\n(Shapiro P ≤ 0.05)", font = 2, cex = 0.75, col = "coral")
text(10.5, 5.2, "Test no paramétrico", cex = 0.7)

segments(10.5, 5, 10.5, 3.2, lwd = 2, col = "coral")

rect(9, 2.2, 12, 3.2, col = "coral", border = NA)
text(10.5, 2.7, "Mann-Whitney U\n(wilcox.test)", font = 2, cex = 0.75, col = "white")

# ── Paso 4 ── Resultado
rect(3.8, 12.6, 8.2, 13.8, col = NA, border = "#2c3e50", lwd = 2.5, lty = 2)
text(6, 13.2, "RESULTADO DEL EJERCICIO:", cex = 0.7, font = 2, col = "#2c3e50")

# ── Resumen para este caso
rect(5, 0.5, 9, 2, col = "#f7f9fc", border = "#2c3e50", lwd = 2)
text(7, 1.6, "Para este ejercicio:", font = 2, cex = 0.8, col = "#2c3e50")
text(7, 1.1, "n_A=25, n_B=28 → Muestras moderadas.\nSi Shapiro P > 0.05 → Welch (por seguridad).\nSi Shapiro P ≤ 0.05 → Mann-Whitney U.", cex = 0.65)

# Leyenda
legend("bottomleft", c("Decisión", "Condición", "Test final"),
       fill = c("#e8f8f5", "#fef9e7", "#27ae60"),
       border = c("#1abc9c", "#f39c12", NA), cex = 0.55, bty = "n")
```

::: {.callout-tip}
**Para este caso concreto:** Con $n_A=25$ y $n_B=28$, el **Teorema Central del Límite** nos protege parcialmente. Si la normalidad es dudosa pero $n$ es moderado, **Welch es una opción razonable**. Si los datos son claramente asimétricos o hay outliers → **Mann-Whitney** sin dudar.
:::

## Referencias

::: {.reference-box}
- [@bioestatr2026] — Femia, P. & Luque-Fernández, M. A. (2026). *BioEstatR: Biostatistics Routines in R*. R package. Universidad de Granada.
- [@luque2026] — Luque-Fernández, M. A. (2026). *Matemáticas para la Estadística Médica con R*. Universidad de Granada.
- [@student1908] — Student (Gosset, W. S.) (1908). The probable error of a mean. *Biometrika*, 6(1), 1–25.
- [@neyman1933] — Neyman, J. & Pearson, E. S. (1933). On the problem of the most efficient tests. *Phil. Trans. R. Soc. A*, 231, 289–337.
- [@fisher1925] — Fisher, R. A. (1925). *Statistical Methods for Research Workers*. Oliver & Boyd.
- [@fisher1935] — Fisher, R. A. (1935). *The Design of Experiments*. Oliver & Boyd.
- [@welch1947] — Welch, B. L. (1947). The generalization of Student's problem. *Biometrika*, 34(1/2), 28–35.
- [@wilcoxon1945] — Wilcoxon, F. (1945). Individual comparisons by ranking methods. *Biometrics Bulletin*, 1(6), 80–83.
- [@mann1947] — Mann, H. B. & Whitney, D. R. (1947). On a test of whether one of two random variables is stochastically larger. *Ann. Math. Stat.*, 18(1), 50–60.
- [@wilks1938] — Wilks, S. S. (1938). The large-sample distribution of the likelihood ratio. *Ann. Math. Stat.*, 9(1), 60–62.
- [@cohen1988] — Cohen, J. (1988). *Statistical Power Analysis for the Behavioral Sciences*. Lawrence Erlbaum.
- [@wasserstein2016] --- Wasserstein, R. L. & Lazar, N. A. (2016). The ASA's statement on p-values. *The American Statistician*, 70(2), 129–133.
- [@greenland2016] — Greenland, S. et al. (2016). Statistical tests, P values, confidence intervals, and power. *Eur. J. Epidemiol.*, 31(4), 337–350.
:::
---

---

## Ejercicio Clínico — Tema IV (Parte II)

**Contexto:** A (ejercicio, $n=15$): $\bar{x}=4.2$, $s=1.8$. B (punción seca, $n=12$): $\bar{x}=6.8$, $s=2.1$. EVA 0-10. DMI=2.

1. ¿Qué test y por qué?
2. Si Shapiro $P=0.03$ en B, ¿alternativa?
3. ¿Diferencia clínicamente relevante?

::: {.callout-tip collapse="true"}
**Solución**

1. t de Welch (no asume varianzas iguales, muestras independientes)
2. Mann-Whitney U — no paramétrico sin supuesto de normalidad
3. $\Delta = 6.8-4.2 = 2.6 > 2$ (DMI) → **clínicamente relevante**

```{r}
#| fig-height: 5.5
set.seed(123)
n1<-15; m1<-4.2; s1<-1.8; n2<-12; m2<-6.8; s2<-2.1
gA<-rnorm(n1,m1,s1); gB<-rnorm(n2,m2,s2)
se<-sqrt(s1^2/n1+s2^2/n2); t_stat<-(m1-m2)/se
gl_num<-(s1^2/n1+s2^2/n2)^2
gl_den<-(s1^2/n1)^2/(n1-1)+(s2^2/n2)^2/(n2-1)
p<-2*pt(-abs(t_stat),gl_num/gl_den)

par(mfrow=c(1,2), mar=c(4,4,3,1))
# Panel 1: Boxplot comparativo
boxplot(gA, gB, names=c("Ejercicio","Ej.+P.Seca"), col=c("steelblue","seagreen"),
        ylab="EVA-dolor", ylim=c(0,10), main=paste0("Δ=", round(m2-m1,1)," (DMI=2)"))
stripchart(list(A=gA,B=gB), method="jitter", pch=19, col="grey40", add=TRUE, cex=0.7)
# Panel 2: Distribución t de Welch
curve(dt(x, round(gl_num/gl_den)), -5, 5, lwd=3, col="seagreen",
      main=paste0("Welch: P=", round(p,4)), xlab="t", ylab="Densidad")
abline(v=c(-qt(0.975,round(gl_num/gl_den)), qt(0.975,round(gl_num/gl_den))), col="grey", lty=3)
abline(v=t_stat, col="darkgreen", lwd=2)
par(mfrow=c(1,1))

cat("t =", round(t_stat,2), "gl ≈", round(gl_num/gl_den,1), "P =", round(p,4),
    "\nΔ =", round(m2-m1,1), "> DMI=2 → clínicamente relevante")
```
:::
